ACORDAO-COMPLETO-2482472

ACÓRDÃO 2022/2022 ATA 10/2022 - PRIMEIRA CÂMARA

VISTOS, relatados e discutidos estes autos de tomada de contas especial instaurada pelo Fundo Nacional de Desenvolvimento da Educação em razão de impugnações de despesas afetas aos recursos federais repassados ao munícipio de Coari/AM para ações do Programa Nacional de Transporte Escolar (PNATE) , exercícios 2006 e 2008.
ACORDAM os ministros do Tribunal de Contas da União, reunidos em sessão da 1ª Câmara, diante das razões expostas pelo relator, em:
9.1. considerar revel o Sr. Manoel Adail Amaral Pinheiro, nos termos do art. 12, § 3º, da Lei 8.443/1992;
9.2. julgar irregulares as contas do Sr. Manoel Adail Amaral Pinheiro, com fundamento nos artigos 1º, I, 16, III, "c", 19, caput, e 23, III, "c", da Lei 8.443/1992, e condená-lo ao pagamento das importâncias a seguir descritas, atualizadas monetariamente e acrescidas de juros de mora, calculados a partir das datas indicadas, até a data do efetivo recolhimento, fixando-lhes o prazo de 15 (quinze dias) , a contar da notificação, para que comprove, perante o Tribunal, o recolhimento dos débitos aos cofres do Fundo Nacional de Desenvolvimento da Educação:
	Data
	Valor (R$) 

	12/6/2006
	18.000,00

	28/12/2006
	9.345,00

	11/11/2008
	62.448,69

	4/12/2008
	75.000,00

9.3. aplicar ao Sr. Manoel Adail Amaral Pinheiro a multa prevista no art. 57 da Lei 8.443/1992 c/c o art. 267 do RI/TCU, no valor de R$ 29.000,00 (vinte e nove mil reais) , fixando-lhe o prazo de 15 (quinze) dias, a contar da notificação, para que comprove, perante este Tribunal (art. 214, III, "a", do RI/TCU) , o recolhimento da dívida aos cofres do Tesouro Nacional, atualizada monetariamente desde a data do presente acórdão até a do efetivo recolhimento, se for paga após o vencimento, na forma da legislação em vigor;
9.4. autorizar, desde logo, se requerido, com fundamento no art. 26, da Lei 8.443/1992, c/c o art. 217, §§ 1º e 2º do RI/TCU, o parcelamento das dívidas em até 36 parcelas, incidindo, sobre cada parcela, corrigida monetariamente, os correspondentes acréscimos legais, fixando-lhes o prazo de 15 (quinze) dias, a contar do recebimento da notificação, para comprovarem, perante o Tribunal, o recolhimento da primeira parcela, e de 30 (trinta) dias, a contar da parcela anterior, para comprovarem o recolhimento das demais parcelas, devendo incidir, sobre cada valor mensal, atualizado monetariamente, os juros de mora devidos, no caso do débito, na forma prevista na legislação em vigor, alertando os responsáveis de que a falta de comprovação do recolhimento de qualquer parcela importará o vencimento antecipado do saldo devedor, nos termos do § 2º do art. 217 do Regimento Interno deste Tribunal;
9.5. autorizar, desde logo, nos termos do art. 28, II, da Lei 8.443/1992, c/c art. 219, II, do RI/TCU, a cobrança judicial das dívidas, caso não atendidas as notificações;
9.6. encaminhar cópia desta deliberação à Procuradoria da República no Estado do Amazonas, em cumprimento ao disposto no § 3º do art. 16 da Lei 8.443/1992;
9.7. enviar cópia deste acórdão ao responsável e ao FNDE;
9.8. informar aos interessados que o inteiro teor da presente deliberação estará disponível, no dia seguinte à sua oficialização, para a consulta no endereço www.tcu.gov.br/acordaos.
9.9. encerrar o processo e arquivar os autos.

Tomada de contas especial instaurada em razão de impugnações de despesas afetas aos recursos federais repassados para ações do Programa Nacional de Transporte Escolar (Pnate), exercícios 2006 e 2008.

Primeira Câmara

Município de Coari/AM.

3. Interessados/Responsáveis:
3.1. Interessado: Fundo Nacional de Desenvolvimento da Educação (FNDE).
3.2. Responsável: Manoel Adail Amaral Pinheiro (XXX.996.732-XX).

13.1. Ministros presentes: Vital do Rêgo (na Presidência) e Antonio Anastasia.
13.2. Ministro-Substituto convocado: Weder de Oliveira (Relator).

ACORDAO-COMPLETO-2576256

Acórdão 2938/2023 - Primeira Câmara

WEDER DE OLIVEIRA

Trata-se de tomada de contas especial instaurada pelo Fundo Nacional de Desenvolvimento da Educação (FNDE) em que foi responsabilizado o Sr. Manoel Adail Amaral Pinheiro, na qualidade de prefeito do município de Coari/AM (gestões 2001-2004, 2005-2008 e 2013-2016) , em razão de impugnação parcial das despesas realizadas com recursos federais repassados ao município para aplicação em ações do Programa Nacional de Apoio ao Transporte Escolar (PNATE) , exercícios 2006 e 2008.
Para contextualizar os fatos, transcrevo a seguir, com ajustes de forma, a instrução da auditora da Secretaria de Controle Externo de Tomada de Contas Especial (Secex-TCE) (peça 43) :
" (...) 
HISTÓRICO
2.	Para a execução do Pnate/2006 e Pnate/2008, o FNDE repassou ao Município de Coari/AM, respectivamente, as importâncias de R$ 330.982,82 e de R$ 623.536,54, mediante as Ordens Bancárias relacionadas à peça 5, p. 42.
3.	Quanto ao Pnate/2006, destacam-se as seguintes informações:
3.1.	Em 10/12/2007 foi emitido o Parecer 60355/2007/FNDE, aprovando as contas do Pnate/2006. Todavia, a entidade foi objeto de fiscalização por parte da CGU, que elaborou o Relatório de Demandas Especiais 190.Processo 003783/2007-7	, o qual apontou no item 2.1.5.1.4 uma irregularidade com débito (R$ 27.345,00) e diversas constatações 'impossíveis de avaliar', ou seja, irregularidades sem débitos (peça 2, p. 114-121 e peça 4, p. 40) .
3.2.	Após reanálise elaborada pelo Parecer 2351/2017/FNDE (peça 4, p. 39-42) , restou impugnado o valor de apenas R$ 27.429,22, relativo à ausência de aplicação dos recursos no mercado financeiro, em desacordo com o disposto no Inciso IV, Artigo 4º da Resolução CD/FNDE12/2006, no valor de R$ 84,22, e à irregularidade na aquisição de combustíveis e derivados de petróleo mediante a Concorrência Pública 4/2006, face à ausência de suporte documental e não disponibilização do edital, nos valores de R$ 18.000,00 (Nota de Empenho 2960/2006, ch. 850223) , e de R$ 9.345,00 (Nota de Empenho 6272/2006, ch. 850475) , conforme apontado pelo subitem 2.1.5.1.4 do Relatório de Demandas Especiais 190.Processo 003783/2007-7. E para as constatações 'impossíveis de avaliar' foram enviadas orientações ao gestor, para que observasse a legislação aplicável (peça 5, p. 44-47) .
4.	Quanto ao Pnate/2008, houve a impugnação de R$ 10,00 referente à pagamento de tarifa bancária em desacordo com a legislação, e de R$ 137.448,69, referente à diferença entre débito por 'pagamentos não declarados', no valor de R$ 485.391,66, e créditos por 'outras receitas', no valor de R$ 343.049,38 (peça 5, p. 48-49) , perfazendo assim o montante de R$ 137.458,69.
5.	A seguir resume-se as informações constante no Parecer 2351/2017/FNDE, relativo ao Pnate 2006 (peça 4, p. 39-42) e no Parecer 1215/2017/FNDE, relativo ao Pnate 2008 (peça 4, p. 48-53) com os valores a serem ressarcidos conforme tabela a seguir apresentada no Relatório de TCE 444/2017 (peça 5, p. 49-50) :
	Programa
	Origem do débito
	Valor original (R$) 
	Data

	Pnate/20006
	Não houve aplicação dos recursos no mercado financeiro em desacordo com o disposto no Inciso IV, Artigo 4º da Resolução CD/FNDE12/2006.
	84,22
	17/1/2006

		Aquisição de combustíveis e derivados de petróleo Concorrência Pública 4/2006 - ausência de suporte documental e não disponibilização do edital- ch. n° 850223, de R$ 18.000,00 (Nota de Empenho n° 2960/2006) ch. n°850475, de R$ 9.345,00 (Nota de Empenho 6272/2006) 
	18.000,00
	12/6/2006

			9.345,00
	28/12/2006

	Pnate/2008
	Despesas não declaradas, impossibilitando estabelecer o nexo da execução financeira e atestar a boa e regular aplicação dos recursos no objeto do programa.
	62.448,69
	11/11/2008

			75.000,00
	4/12/2008

		Pagamento de tarifa bancária (tarifa TED/DOC, peça 4, p. 50) na conta específica do programa, em desacordo com o disposto na Resolução CD/FNDE 10, de 7/4/2008, art. 15, inciso I, alínea 'd'.
	10,00
	16/4/2008

6.	Foi dada oportunidade de defesa ao responsável, tendo em vista:
6.1.	Pnate/2006 - o Edital de notificação 14, de 19/2/2016 (peça 4, p. 61) , uma vez que o Ofício de notificação 874/2015, de 15/1/2016 (peça 4, p. 54-58) retornou ao FNDE sem aposição de ciência, conforme AR (peça 4, p. 74) e posteriormente, o Edital de notificação 54, de 14/7/2017 (peça 4, p. 64) , uma vez que o Ofício de notificação 16250/2017, de 1/6/2017 (peça 4, p. 62-63) retornou ao FNDE sem aposição de ciência, conforme AR (peça 4, p. 80) .
6.2.	Pnate/2008 - o Edital de notificação 39/2017, de 5/6/2017 (peça 4, p. 73) , uma vez que o Ofício de notificação 7018/2017, de 30/3/2017 (peça 4, p. 69-70) retornou ao FNDE sem aposição de ciência, conforme AR (peça 4, p. 83) .
7.	Em 11/9/2017 foi emitido, pelo FNDE, o Relatório de TCE 444/2017, que apurou dano ao erário, no valor de R$ 164.887,91, e a responsabilidade do Sr. Manoel Adail Amaral Pinheiro (peça 5, p. 42-52) .
8.	Entre 17/4/2018 e 3/5/2018, a Controladoria-Geral da União expediu o Relatório de Auditoria, o Certificado de Auditoria e o Parecer do Dirigente do Órgão de Controle Interno - referência 333/2018-CGU (peça 6, p. 1-8) , todos pela irregularidade das contas, em consonância com as informações contidas no Relatório do Tomador de Contas.
9.	Em 18/5/2018, foi proferido o Pronunciamento Ministerial atestando conhecimento das irregularidades (peça 7) .
10.	Em atendimento ao item 9.4, do Acórdão 1772/2017-TCU-Plenário, Relator Ministro Augusto Sherman Cavalcanti, informa-se que foi efetuada pesquisa no sistema processual do TCU, e que foram encontrados os seguintes processos de TCE do mesmo responsável, em tramitação no Tribunal: TC Processo 029.850/2014-2, TC Processo 043.468/2018-7, TC Processo 029.184/2019-3, TC Processo 005.949/2019-0 e TC Processo 024.159/2020-4.
ANÁLISE DOS PRESSUPOSTOS DE PROCEDIBILIDADE DA IN/TCU 71/2012
11.	Verificou-se que não houve o transcurso de mais de dez anos desde o fato gerador sem que tenha havido a notificação do responsável pela autoridade administrativa federal competente (art. 6º, inciso II, c/c art. 19 da IN/TCU 71/2012, modificada pela IN/TCU 76/2016) , uma vez que os recursos foram repassados nos exercícios de 2006 (último repasse 14/12/2006) e 2008 (último repasse 28/11/2008) e o responsável foi notificado sobre as irregularidades pela autoridade administrativa competente em 19/2/2016 (Pnate/2006) e 5/6/2017 (Pnate/2008) , conforme item 5 desta instrução.
12.	Verificou-se que o valor atualizado do débito apurado sem juros, em 1º/1/2017, é superior a R$ 100.000,00, na forma estabelecida conforme os arts. 6º, inciso I, e 19, da IN/TCU 71/2012, modificada pela IN/TCU 76/2016	.
13.	A tomada de contas especial estava, assim, devidamente constituída e em condição de ser instruída.
14.	Da análise dos documentos presentes nos autos, verificou-se que o Sr. Manoel Adail Amaral Pinheiro, ex-prefeito do Município de Coari/AM (gestões 2001-2004, 2005-2008 e 2013-2016) , era a pessoa responsável pela gestão e execução dos recursos federais recebidos à conta do Programa Nacional de Apoio ao Transporte Escolar - Pnate, nos exercícios de 2006 e 2008, e, no entanto, não tomou as medidas necessárias para a comprovação do regular uso dos valores públicos, ante as irregularidades constatadas, sendo, portanto, o responsável pelo prejuízo apurado nesta Tomada de Contas Especial.
15.	Na instrução inicial (peça 11) , analisando-se os documentos nos autos, concluiu-se pela necessidade de realização da citação do responsável, nestes termos:
a)	 realizar a citação do Sr. Manoel Adail Amaral Pinheiro (CPF: XXX.996.732-XX) , ex-Prefeito de Coari/AM (Gestões 2001-2004, 2005-2008 e 2013-2016) , com fundamento nos arts. 10, § 1º, e 12, incisos I e II, da Lei 8.443/1992 c/c o art. 202, incisos I e II, do RI/TCU, para, no prazo de quinze dias, apresentar alegações de defesa quanto à irregularidade detalhada a seguir/ou recolha aos cofres do Fundo Nacional de Educação (FNDE) a quantia abaixo indicada, atualizada monetariamente a partir da respectiva data até o efetivo recolhimento, abatendo-se na oportunidade a quantia eventualmente ressarcida, na forma da legislação em vigor:
a.1)  Irregularidade: não comprovação da boa e regular aplicação dos recursos públicos federais na execução do Pnate/2006 e do Pnate/2008, conforme relatado nos Pareceres 2351/2017/FNDE relativo ao Pnate 2006 (peça 4, p. 39-42) e 1215/2017/FNDE, relativo ao Pnate 2008 (peça 4, p. 48-53) , tendo em vista as seguintes irregularidades:
a.1.1.) Pnate/2006: Não houve aplicação dos recursos no mercado financeiro em desacordo com o disposto no Inciso IV, Artigo 4º da Resolução CD/FNDE nº 12/2006 e Aquisição de combustíveis e derivados de petróleo Concorrência Pública 4/2006 - ausência de suporte documental e não disponibilização do edital- ch. n° 850223, de R$ 18.000,00 (Nota de Empenho n° 2960/2006) ch. n°850475, de R$ 9.345,00 (Nota de Empenho 6272/2006) , conforme tabela a seguir:
	Origem do débito
	Valor original (R$) 
	Data

	Não houve aplicação dos recursos no mercado financeiro em desacordo com o disposto no Inciso IV, Artigo 4º da Resolução CD/FNDE12/2006.
	84,22
	17/1/2006

	Aquisição de combustíveis e derivados de petróleo Concorrência Pública 4/2006 - ausência de suporte documental e não disponibilização do edital- ch. n° 850223, de R$ 18.000,00 (Nota de Empenho n° 2960/2006) ch. n°850475, de R$ 9.345,00 (Nota de Empenho 6272/2006) 
	18.000,00
	12/6/2006

		9.345,00
	28/12/2006

a.1.2) Pnate/2008: Despesas não declaradas, impossibilitando estabelecer o estabelecer o nexo da execução financeira e nem atestar a boa e regular aplicação dos recursos no objeto do programa e Pagamento de tarifa bancária na conta específica do programa, em desacordo com o disposto na Resolução CD/FNDE 10, de 7/4/2008, art. 15, inciso I, alínea 'd', conforme tabela, a seguir:
	Origem do débito
	Valor original (R$) 
	Data

	Despesas não declaradas, impossibilitando estabelecer o nexo da execução financeira e atestar a boa e regular aplicação dos recursos no objeto do programa.
	62.448,69
	11/11/2008

		75.000,00
	4/12/2008

	Pagamento de tarifa bancária (tarifa TED/DOC, peça 4, p. 50) na conta específica do programa, em desacordo com o disposto na Resolução CD/FNDE 10, de 7/4/2008, art. 15, inciso I, alínea 'd'.
	10,00
	16/4/2008

a.2) 	Conduta: omitir-se em comprovar a regularidade na aplicação dos recursos transferidos pelo Pnate/2006 e Pnate/2008, contrariando as Resoluções CD/FNDE 12, de 5/4/2006 e 10, de 7/4/2008. 
a.3) 	Nexo de causalidade: a não comprovação da regular aplicação dos recursos federais transferidos pelo Pnate/2006 e Pnate/2008 redundou na impossibilidade de verificar se os objetivos propostos pelos programas foram atingidos;
a.5) 	Dispositivos violados: Constituição Federal art. 37, caput, c/c art. 70, parágrafo único; Decreto-Lei 200/1967, art.93; Resolução CD/FNDE 12/2006, Inciso IV, Artigo 4º e Resolução CD/FNDE 10/2008, art. 15, inciso I, alínea 'd'.
a.6) 	Valor e data original do débito:
	Valor (R$) 
	Data

	84,22
	17/1/2006

	18.000,00
	12/6/2006

	9.345,00
	28/12/2006

	62.448,69
	11/11/2008

	75.000,00
	4/12/2008

	10,00
	16/4/2008

a.7) 	Valor do débito atualizado em 25/9/2018 (peça 10) : R$ 295.016,52
b) esclarecer ao responsável citado, que:
b.1) o recolhimento tempestivo do débito somente saneará o processo caso seja reconhecida a sua boa-fé e não se constate outra irregularidade nas contas, nos termos do art. 12, inciso VI, da Resolução-TCU 170/2004;
b.2) a demonstração da correta aplicação dos recursos, perante este Tribunal, deve ocorrer por meio da apresentação de documentação probatória das despesas efetuadas, tais como notas fiscais, recibos, processos de pagamento, extratos bancários da conta específica (recursos federais transferidos e contrapartida) e da aplicação financeira, processos licitatórios, contratos e termos de adjudicação e homologação, bem como documentos que comprovem a execução do objeto do convênio; e
b.3) o não atendimento à citação implicará revelia, para todos os efeitos, dando-se prosseguimento ao processo, conforme o disposto no art. 12, inciso VII, da Resolução-TCU 170/2004.
b.4) caso venha a ser condenado pelo Tribunal, o débito ora apurado será acrescido de juros de mora, nos termos do § 1º do art. 202 do RI/TCU.
16.	Em cumprimento ao pronunciamento da Unidade (peça 13) , foi efetuada a citação do responsável, como segue abaixo:
	Ofício
	Data de Recebimento do Ofício
	Nome do Recebedor do Ofício
	Observação
	Fim do Prazo para Defesa

	3610/2018-TCU/Secex-TCE (peça 14) , de 20/12/2018
			AR e Ofício devolvidos como 'mudou-se' (peças 15-16) 
	
	Edital 80/2019-TCU/Secex-TCE (peças 18-19) , de 18/6/2019
			Edital publicado no DOU de 9/7/2019 (peça 22) 
	25/7/2019

17.	Não obstante o decurso de prazo para atendimento à citação, sem que o responsável tenha apresentado qualquer defesa, verificou-se a existência de 'habeas corpus' concedido em 9/12/2018 por desembargador do Tribunal Regional Federal da Primeira Região ao ex-prefeito de Coari/AM, Adail Pinheiro. Assim, a Chefe de Serviço da Seproc/Secomp-2, com a concordância do Secretário da SECEX-TCE, manifestou-se pela realização de diligência ao TRF-1, para obter o endereço do responsável antes de se partir para sua condenação por revelia (peça 23) .
18.	Promoveu-se a referida diligência mediante Ofício 10224/2019-TCU/Secex-TCE, ao Presidente do Tribunal Regional Federal da 1ª Região, recebido em 10/12/2019, e reiterado pelo Ofício 9877/2020-TCU/Seproc, recebido em 27/3/2020 (peças 24-27) .
19.	Em resposta, aquele órgão enviou, às peças 28-32, documentação informando o endereço do Sr. 'Manoel Adail Amaral Pinheiro, CPF 137.996.732/53, parte no processo judicial 4006331-15.2018.8.04.0000', indicando o mesmo endereço utilizado por este Tribunal, qual seja, Rua do Merelo, nº 22, Bairro União, Coari/AM, CEP 69460-000.
20.	Por outro lado, pesquisa junto aos sistemas corporativos do TCU (peça 33) apontou um outro endereço, utilizado no TC Processo 028.123/2017-4 (peças 1 e 3 daqueles autos) , também de sua responsabilidade: Rua Cametá, número 17, quadra 04 Dom Pedro I - CEP 69040-410, Manaus - AM.
21.	Promoveu-se, mais uma vez, a citação do responsável, como segue:
	Ofício
	Data de Recebimento do Ofício
	Nome do Recebedor do Ofício
	Observação
	Fim do Prazo para Defesa

	28119/2020-TCU/Seproc (peça 34) , de 8/6/2020
	30/6/2020, conforme AR de peça 35
	P. Pinheiro
	Ofício entregue no endereço do responsável
	15/7/2020

22.	Em 10/7/2020, o Sr. Manoel Adail Amaral Pinheiro, através de seu procurador legalmente constituído (procuração na peça 36) , pediu a prorrogação do prazo para apresentação de suas alegações de defesa, por mais 15 dias (peças 37-39) , que foi concedida pelo Relator, Exmo. Sr. Ministro-Substituto Weder de Oliveira (peça 41) , ressaltando que, nos termos do parágrafo único do artigo 183 do Regimento Interno do TCU, o deferimento da prorrogação de prazo, quando cabível, independe de notificação da parte.
23.	Transcorrido o novo prazo regimental, o Sr. Manoel Adail Amaral Pinheiro permaneceu silente, devendo ser considerado revel, nos termos do art. 12, § 3º, da Lei 8.443/1992.
EXAME TÉCNICO
Da validade das notificações
24.	Preliminarmente, cumpre tecer breves considerações sobre a forma como são realizadas as comunicações processuais no TCU. A esse respeito, destacam-se o art. 179, do Regimento Interno do TCU (Resolução 155, de 4/12/2002) e o art. 4º, inciso III, § 1º, da Resolução TCU 170, de 30 de junho de 2004, in verbis:
Art. 179. A citação, a audiência ou a notificação, bem como a comunicação de diligência, farse-ão:
I - mediante ciência da parte, efetivada por servidor designado, por meio eletrônico, fac-símile, telegrama ou qualquer outra forma, desde que fique confirmada inequivocamente a entrega da comunicação ao destinatário;
II - mediante carta registrada, com aviso de recebimento que comprove a entrega no endereço do destinatário;
III - por edital publicado no Diário Oficial da União, quando o seu destinatário não for localizado
 (...) 
Art. 3º As comunicações serão dirigidas ao responsável, ou ao interessado, ou ao dirigente de órgão ou entidade, ou ao representante legal ou ao procurador constituído nos autos, com poderes expressos no mandato para esse fim, por meio de:
I - correio eletrônico, fac-símile ou telegrama;
II - servidor designado;
III - carta registrada, com aviso de recebimento;
IV - edital publicado no Diário Oficial da União, quando o seu destinatário não for localizado, nas hipóteses em que seja necessário o exercício de defesa'.
Art. 4º. Consideram-se entregues as comunicações:
I - efetivadas conforme disposto nos incisos I e II do artigo anterior, mediante confirmação da ciência do destinatário;
II - realizadas na forma prevista no inciso III do artigo anterior, com o retorno do aviso de recebimento, entregue comprovadamente no endereço do destinatário;
III - na data de publicação do edital no Diário Oficial da União, quando realizadas na forma prevista no inciso IV do artigo anterior.
§ 1º O endereço do destinatário deverá ser previamente confirmado mediante consulta aos sistemas disponíveis ao Tribunal ou a outros meios de informação, a qual deverá ser juntada ao respectivo processo.
 (...) 
25.		Portanto, temos que a validade da citação via postal não depende de que o aviso de recebimento seja assinado pelo próprio destinatário da comunicação, o que dispensa, no caso em tela, a entrega do AR em 'mãos próprias'. A exigência da norma é no sentido de o Tribunal verificar se a correspondência foi entregue no endereço correto, residindo aqui a necessidade de certeza inequívoca.
26.	Não é outra a orientação da jurisprudência do TCU, conforme se verifica dos julgados a seguir transcritos:
- São válidas as comunicações processuais entregues, mediante carta registrada, no endereço correto do responsável, não havendo necessidade de que o recebimento seja feito por ele próprio (Acórdão 3648/2013-TCU-Segunda Câmara, Relator Ministro JOSÉ JORGE) ;
- É prescindível a entrega pessoal das comunicações pelo TCU, razão pela qual não há necessidade de que o aviso de recebimento seja assinado pelo próprio destinatário. Entregandose a correspondência no endereço correto do destinatário, presume-se o recebimento da citação. (Acórdão 1019/2008-TCU-Plenário, Relator Ministro BENJAMIN ZYMLER) ;
- As comunicações do TCU, inclusive as citações, deverão ser realizadas mediante Aviso de Recebimento - AR, via Empresa Brasileira de Correios e Telégrafos, bastando para sua validade que se demonstre que a correspondência foi entregue no endereço correto. (Acórdão 1526/2007-TCU-Plenário, Relator Ministro AROLDO CEDRAZ) .
27.	A validade do critério de comunicação processual do TCU foi referendada pelo Supremo Tribunal Federal, nos termos do julgamento do MS-AGR 25.816/DF, por meio do qual se afirmou a desnecessidade da ciência pessoal do interessado, entendendo-se suficiente a comprovação da entrega do 'AR' no endereço do destinatário:
EMENTA: AGRAVO REGIMENTAL. MANDADO DE SEGURANÇA. DESNECESSIDADE DE INTIMAÇÃO PESSOAL DAS DECISÕES DO TRIBUNAL DE CONTAS DA UNIÃO. ART. 179 DO REGIMENTO INTERNO DO TCU. INTIMAÇÃO DO ATO IMPUGNADO POR CARTA REGISTRADA, INICIADO O PRAZO DO ART. 18 DA LEI nº 1.533/51 DA DATA CONSTANTE DO AVISO DE RECEBIMENTO. DECADÊNCIA RECONHECIDA. AGRAVO IMPROVIDO.
O envio de carta registrada com aviso de recebimento está expressamente enumerado entre os meios de comunicação de que dispõe o Tribunal de Contas da União para proceder às suas intimações.
O inciso II do art. 179 do Regimento Interno do TCU é claro ao exigir apenas a comprovação da entrega no endereço do destinatário, bastando o aviso de recebimento simples.
28.	No caso vertente, o ofício de citação do responsável foi encaminhado ao endereço constante do TC Processo 028.123/2017-4, também de sua responsabilidade, conforme pesquisa de peça 33, e sua entrega no endereço indicado ficou comprovada, tanto que solicitou, mediante advogado, a prorrogação do prazo para defesa, mas não o fez (peças 36-39) .
29.	Apesar de regularmente citado, o responsável deixou transcorrer in albis o prazo regimental que lhe foi concedido para apresentar alegações de defesa e/ou efetuar o recolhimento do débito, motivo pelo qual se impõe o reconhecimento da revelia de que trata o art. 12, § 3º, da Lei 8.443/1992.
30.	Deve-se observar que, nos processos do TCU, a revelia não implica a presunção de que sejam verdadeiras todas as imputações levantadas contra os responsáveis, diferentemente do que ocorre no processo civil, em que o não comparecimento do réu aos autos leva à presunção da verdade dos fatos narrados pelo autor. Dessa forma, a avaliação da responsabilidade do agente não pode prescindir da prova existente no processo ou para ela carreada.
31.	Assim, independentemente da revelia, a avaliação da responsabilidade do agente nos processos desta Corte não prescinde dos elementos existentes nos autos ou para ele carreados, uma vez que são regidos pelo princípio da verdade material (Acórdão 163/2015-TCU-Segunda Câmara, Relator Ministro ANDRÉ DE CARVALHO; 2.685/2015 - TCU - 2ª Câmara, Relator Ministro RAIMUNDO CARREIRO; 2.801/2015 - TCU - 1ª Câmara, Relator Ministro WALTON ALENCAR RODRIGUES; 4.340/2015 - TCU - 1ª Câmara, Relator Ministro WEDER DE OLIVEIRA e 5.537/2015 - TCU - 1ª Câmara, Relator Ministro WEDER DE OLIVEIRA) .
32.	Entretanto, cabe destacar que, nas fases anteriores desta TCE, o responsável também não se manifestou quanto às irregularidades que lhes foram imputadas, mantendo-se omisso, conforme registrado no Relatório de Tomada de Contas Especial nº 444/2017-DIREC/COTCE/CGCAP/DIFIN-FNDE/MEC (peça 5, p. 42-52) .
33.	Adicionalmente, as irregularidades imputadas ao responsável estão claramente demonstradas nos autos, não havendo qualquer elemento de defesa que possa ser aproveitado em defesa do Sr. Manoel Adail Amaral Pinheiro.
Da análise da pretensão punitiva
34.	Vale ressaltar que a jurisprudência pacífica nesta Corte é no sentido da imprescritibilidade das ações de ressarcimento ao erário (Súmula-TCU 282) . Dessa forma, identificado danos ao erário, deve-se instaurar e julgar o processo de tomada de contas especial para responsabilizar seus agentes causadores, respeitando o direito ao contraditório e à ampla defesa, independentemente de quando ocorreram os atos impugnados.
35.	Já a pretensão punitiva do TCU, conforme Acórdão 1441/2016-TCU-Plenário, que uniformizou a jurisprudência acerca dessa questão, subordina-se ao prazo geral de prescrição indicado no art. 205 do Código Civil, que é de 10 anos, contado da data de ocorrência da irregularidade sancionada, nos termos do art. 189 do Código Civil, sendo este prazo interrompido pelo ato que ordenar a citação, a audiência ou a oitiva do responsável. Conforme o mesmo Acórdão, a ocorrência desta espécie de prescrição será aferida, independentemente de alegação da parte, em cada processo no qual haja intenção de aplicação das sanções previstas na Lei 8.443/1992.
36.	Considerando que os atos imputados foram as irregularidades na execução de parte dos recursos transferidos ao Município por força do PNATE, nos exercícios de 2006 e de 2008, o início da contagem dos prazos prescricionais deverá coincidir com as datas de pagamento das últimas despesas impugnadas, que ocorreram, respectivamente, em 28/12/2006 e em 4/12/2008. Sendo assim, em razão de ter transcorrido mais de 10 anos entre a primeira data e a data do ato que ordenou a citação (3/10/2018 - peça 13) , constata-se que ocorreu a prescrição da pretensão punitiva apenas com relação ao PNATE/2006, e que não ocorreu a prescrição da pretensão punitiva com relação ao PNATE/2008. Este fato deve ser levado em consideração pelo Relator do presente feito quando da definição da dosimetria da multa que eventualmente venha a ser aplicada ao responsável.
37.	Por seu turno, em se tratando de processo em que a parte interessada não se manifestou acerca das irregularidades imputadas, não há elementos para que se possa efetivamente aferir e reconhecer a ocorrência de boa-fé na conduta do responsável, podendo este Tribunal, desde logo, proferir o julgamento de mérito pela irregularidade das contas, conforme nos termos dos §§ 2º e 6º do art. 202 do Regimento Interno do TCU (Acórdão 2064/2011-TCU-Primeira Câmara, Relator Ministro Ubiratan Aguiar; Acórdão 6182/2011-TCU-Primeira Câmara, Relator Ministro-Substituto Weder de Oliveira; Acórdão 4072/2010-TCU-Primeira Câmara, Relator Ministro Valmir Campelo; Acórdão 1189/2009-TCU-Primeira Câmara, Relator Ministro-Substituto Marcos Bemquerer; Acórdão 731/2008-TCU-Plenário, Relator Ministro Aroldo Cedraz) .
38. 	Dessa forma, o responsável deve ser considerado revel, nos termos do art. 12, §3º, da Lei 8.443/1992, devendo suas contas serem julgadas irregulares, condenando-o ao recolhimento do débito apurado e à multa prevista no art. 57 da Lei 8.443/1992.
CONCLUSÃO
39.	A partir dos elementos constantes dos autos, foi possível verificar que os recursos repassados, no âmbito do PNATE, nos exercícios de 2006 e 2008, deveriam ser integralmente gastos na gestão do Sr. Manoel Adail Amaral Pinheiro (itens 2 a 10) .
40.	Por outro lado, o Sr. Manoel Adail Amaral Pinheiro não tomou as medidas necessárias para a comprovação do regular uso dos valores públicos, ante as irregularidades na execução de parte deles, sendo, portanto, o responsável pelo prejuízo apurado nesta Tomada de Contas Especial.
41.	Diante da revelia do responsável e inexistindo nos autos elementos que permitam concluir pela ocorrência de boa-fé ou de outros excludentes de culpabilidade em sua conduta, propõe-se que suas contas sejam julgadas irregulares, e que o Sr. Manoel Adail Amaral Pinheiro seja condenado ao recolhimento do débito apurado e que lhe seja aplicada a multa prevista no art. 57 da Lei 8.443/1992.
PROPOSTA DE ENCAMINHAMENTO:
42.	Diante do exposto, submetem-se os presentes autos à consideração superior, propondo-se:
a)	considerar revel, para todos os efeitos, o Sr. Manoel Adail Amaral Pinheiro (CPF XXX.996.732-XX) , Prefeito Municipal de Coari/AM nas gestões 2001-2004, 2005-2008 e 2013-2016, dando-se prosseguimento ao processo, com fundamento no art. 12, § 3º da Lei nº 8.443/1992;
b)	julgar irregulares, nos termos arts. 1º, inciso I, 16, inciso III, alíneas 'b' e 'c', da Lei 8.443/1992 c/c os arts. 19 e 23, inciso III, da mesma Lei, e com os arts. 1º, inciso I, 209, I, 210 e 214, inciso III, do Regimento Interno, as contas do Sr. Manoel Adail Amaral Pinheiro (CPF XXX.996.732-XX) , condenando-o ao pagamento da quantia a seguir especificada, atualizada monetariamente e acrescida dos juros de mora, calculados a partir das datas discriminadas até a efetiva quitação do débito, fixando-lhe o prazo de 15 (quinze) dias para que comprove, perante o Tribunal, o recolhimento da referida quantia aos cofres do Fundo Nacional de Desenvolvimento da Educação - FNDE, nos termos do art. 23, inciso III, alínea 'a', da citada Lei c/c o art. 214, inciso III, alínea 'a', do Regimento Interno, ante irregularidades na execução de parte dos recursos transferidos pelo FNDE ao Município de Coari/AM, por força do Programa Nacional de Apoio ao Transporte Escolar - PNATE, nos exercícios de 2006 (ausência de aplicação dos recursos no mercado financeiro e ausência de suporte documental e não disponibilização do edital relativo à aquisição de combustíveis e derivados de petróleo mediante a Concorrência Pública 4/2006) , e de 2008 (pagamento de tarifa bancária e diferença entre débito por 'pagamentos não declarados' e créditos por 'outras receitas') :
	Valor (R$) 
	Data

	84,22
	17/1/2006

	18.000,00
	12/6/2006

	9.345,00
	28/12/2006

	62.448,69
	11/11/2008

	75.000,00
	4/12/2008

	10,00
	16/4/2008

c)	 aplicar ao Sr. Manoel Adail Amaral Pinheiro (CPF XXX.996.732-XX)  a multa referida no art. 57 da Lei nº 8.443, de 1992, com relação às irregularidades na execução dos recursos do PNATE/2008, fixando-lhe o prazo de 15 (quinze) dias, a partir da notificação, para que comprove, perante o Tribunal, seu recolhimento aos cofres do Tesouro Nacional, atualizada monetariamente desde a data deste acórdão até a data do efetivo pagamento;
d)	autorizar, desde logo, a cobrança judicial da dívida, nos termos do art. 28, inciso II, da multicitada Lei 8.443/1992, caso não atendida a notificação;
e)	autorizar também  desde logo, se requerido, com fundamento no art. 26, da Lei 8.443/1992, c/c o art. 217, do Regimento Interno do TCU, o parcelamento da dívida em até 36 (trinta e seis) parcelas, incidindo sobre cada parcela, corrigida monetariamente, os correspondentes legais, fixando-lhe o prazo de quinze dias, a contar do recebimento da notificação, para comprovar perante o Tribunal o recolhimento da primeira parcela, e de trinta dias, a contar da parcela anterior, para comprovar os recolhimentos das demais parcelas, devendo incidir sobre cada valor mensal, atualizado monetariamente, os juros de mora devidos, no caso do débito, na forma prevista na legislação em vigor, alertando a responsável de que a falta de comprovação do recolhimento de qualquer parcela implicará o vencimento antecipado do saldo devedor, nos termos do art. 26, parágrafo único, da Lei 8.443/1992, c/c o art. 217, §2º, do Regimento Interno deste Tribunal;
f)	enviar cópia do Acórdão a ser prolatado, bem como do Relatório e do Voto que o fundamentarem ao Chefe da Procuradoria-Geral da República no Amazonas, nos termos do § 3º do art. 16 da Lei 8.443/1992 c/c o § 7º do art. 209 do Regimento Interno do TCU, para adoção das medidas cabíveis, informando-lhe que o inteiro teor da deliberação pode ser consultado no endereço www.tcu.gov.br/acordaos;
g)	encaminhar cópia do Acórdão que vier a ser proferido ao Fundo Nacional de Desenvolvimento da Educação - FNDE, e ao responsável, para ciência, informando que a presente deliberação, acompanhada do Relatório e do Voto que a fundamenta, está disponível para a consulta no endereço www.tcu.gov.br/acordaos, além de esclarecer que, caso requerido, o TCU poderá fornecer sem custos as correspondentes cópias, de forma impressa."
O Ministério Público junto a este Tribunal (MP/TCU) , representado pelo procurador Rodrigo Medeiros de Lima, concordou parcialmente com a proposta de encaminhamento da unidade instrutiva, conforme parecer à peça 47, reproduzido abaixo:
"Cuidam os autos de Tomada de Contas Especial (TCE) instaurada pelo Fundo Nacional de Desenvolvimento da Educação (FNDE) , em desfavor do Sr. Manoel Adail Amaral Pinheiro, ex-prefeito do município de Coari/AM (gestões 2001-2004, 2005-2008 e 2013-2016) , em razão da impugnação parcial das despesas realizadas com os recursos repassados ao ente federativo para execução do Programa Nacional de Apoio ao Transporte Escolar (PNATE) , nos exercícios de 2006 e 2008.
2.	O Sr. Manoel Adail Amaral Pinheiro foi citado para justificar a irregularidade caracterizada pela não comprovação da boa e regular aplicação dos recursos públicos federais na execução do PNATE nos exercícios de 2006 e 2008, detalhada do seguinte modo na instrução à peça 11, p. 4 (ofício de citação à peça 34) :
a) Pnate/2006:
	Origem do débito
	Valor original (R$) 
	Data

	Não houve aplicação dos recursos no mercado financeiro em desacordo com o disposto no Inciso IV, Artigo 4º da Resolução CD/FNDE 12/2006.
	84,22
	17/1/2006

	Aquisição de combustíveis e derivados de petróleo Concorrência Pública 4/2006 - ausência de suporte documental e não disponibilização do edital- ch. n° 850223, de R$ 18.000,00 (Nota de Empenho n° 2960/2006) ch. n°850475, de R$ 9.345,00 (Nota de Empenho 6272/2006) 
	18.000,00
	12/6/2006

		9.345,00
	28/12/2006

b) Pnate/2008:
	Origem do débito
	Valor original (R$) 
	Data

	Despesas não declaradas, impossibilitando estabelecer o nexo da execução financeira e atestar a boa e regular aplicação dos recursos no objeto do programa.
	62.448,69
	11/11/2008

		75.000,00
	4/12/2008

	Pagamento de tarifa bancária (...) na conta específica do programa, em desacordo com o disposto na Resolução CD/FNDE 10, de 7/4/2008, art. 15, inciso I, alínea 'd'.
	10,00
	16/4/2008

Apesar de ter solicitado prazo para apresentar suas alegações de defesa (peça 39) , deferido pelo Ministro-Relator Weder de Oliveira (peça 41) , o responsável não mais compareceu aos autos.
4.	Por meio da instrução à peça 43, com pareceres concordantes dos dirigentes da SecexTCE (peça 44 e 45) , a unidade técnica verificou a revelia do Sr. Manoel Adail Amaral Pinheiro e sugeriu o julgamento pela irregularidade de suas contas, com imputação de débito e aplicação da multa prevista no art. 57 da Lei 8.443/1992.
5.	Tendo em vista o disposto no Acórdão 1441/2016-TCU-Plenário (relator: Ministro Benjamin Zymler; redator: Ministro Walton Alencar Rodrigues) , a SecexTCE verificou a incidência da prescrição da pretensão punitiva em relação ao PNATE/2006, nos termos do seguinte parágrafo da instrução à peça 43 (p. 8) :
'36.	 Considerando que os atos imputados foram as irregularidades na execução de parte dos recursos transferidos ao Município por força do PNATE, nos exercícios de 2006 e de 2008, o início da contagem dos prazos prescricionais deverá coincidir com as datas de pagamento das últimas despesas impugnadas [sic], que ocorreram, respectivamente, em 28/12/2006 e em 4/12/2008. Sendo assim, em razão de ter transcorrido mais de 10 anos entre a primeira data e a data do ato que ordenou a citação (3/10/2018 - peça 13) , constata-se que ocorreu a prescrição da pretensão punitiva apenas com relação ao PNATE/2006, e que não ocorreu a prescrição da pretensão punitiva com relação ao PNATE/2008. Este fato deve ser levado em consideração pelo Relator do presente feito quando da definição da dosimetria da multa que eventualmente venha a ser aplicada ao responsável.' (grifos nossos) 
***
6.	O Ministério Público manifesta sua concordância parcial com a SecexTCE quanto ao desfecho sugerido neste processo, apresentando, adiante, ressalva em relação à contagem de prazo prescricional e ao consequente encaminhamento atinente à prescrição das pretensões punitiva e de ressarcimento.
7.	Ao julgar, em 17/4/2020[footnoteRef:2], o Recurso Extraordinário (RE) 636.886[footnoteRef:3], no qual se discutia o alcance da regra estabelecida no art. 37, § 5º, da Constituição Federal[footnoteRef:4], relativamente a pretensões de ressarcimento ao erário fundadas em decisões de Tribunal de Contas, o Supremo Tribunal Federal (STF) fixou, com repercussão geral, a tese de que 'É prescritível a pretensão de ressarcimento ao erário fundada em decisão de Tribunal de Contas', nos termos do voto do Ministro Alexandre de Moraes. [2:  Julgamento virtual finalizado nessa data.]  [3:  Desfecho do julgamento do RE 636.886, consoante descrição apresentada no site do STF: 'O Tribunal, por unanimidade, apreciando o tema 899 da repercussão geral, negou provimento ao recurso extraordinário, mantendo-se a extinção do processo pelo reconhecimento da prescrição.' (grifos nossos) .]  [4:  Constituição Federal:'Art. 37 omissis (...) § 5º A lei estabelecerá os prazos de prescrição para ilícitos praticados por qualquer agente, servidor ou não, que causem prejuízos ao erário, ressalvadas as respectivas ações de ressarcimento.' (grifo nosso) ] 
8.	Registre-se que, contra o julgamento do STF no RE 636.886, foram opostos embargos de declaração pela Advocacia-Geral da União (AGU) , em 14/8/2020, pendentes de apreciação pela Corte Suprema.
9.	Não obstante o RE 636.886 ter sido julgado tendo como contexto a fase de execução de título executivo oriundo de decisão de Tribunal de Contas, é possível constatar, à vista do teor do voto do Ministro Alexandre de Moraes, ao qual aderiram os demais[footnoteRef:5], que a interpretação conferida pela Corte Suprema à matéria constitucional, quanto à inteligência do art. 37, § 5º, da Constituição Federal, é a da prescritibilidade, como regra, da pretensão de ressarcimento ao erário. [5:  Os Ministros Luís Roberto Barroso e Gilmar Mendes acompanharam o Ministro Alexandre de Moraes com ressalvas. ] 
10.	Segundo constou do item 2 da ementa do acórdão, somente seriam imprescritíveis 'as ações de ressarcimento ao erário fundadas na prática de ato de improbidade administrativa doloso tipificado na Lei de Improbidade Administrativa - Lei 8.429/1992' (grifo nosso) , conforme tese anteriormente definida[footnoteRef:6]. [6:  'São imprescritíveis as ações de ressarcimento ao erário fundadas na prática de ato doloso tipificado na Lei de Improbidade Administrativa.' (Tema 897 de repercussão geral) .] 
11.	A conclusão afasta, em nosso sentir, a possibilidade de a Corte de Contas continuar a empregar, no exame de suas TCEs, a Súmula TCU 282, segundo a qual 'As ac¿o¿es de ressarcimento movidas pelo Estado contra os agentes causadores de danos ao era¿rio sa¿o [em quaisquer casos] imprescriti¿veis.', por veicular interpretação que não mais se coaduna com o entendimento do STF.
12.	Ao mesmo tempo, exige que o TCU se debruce a respeito do prazo e regime prescricionais aplicáveis à pretensão ressarcitória exercida em sede de processo de contas, na medida em que sobre ela não disse a decisão do STF, inclusive por refugir à matéria de direito que lhe fora submetida na oportunidade.
13.	Assim, não havendo, na Lei 8.443/1992 ou em qualquer outro diploma legal, disposição específica, incumbe à Corte de Contas apontar, em atenção ao postulado da segurança jurídica e à vista dos parâmetros legislativos existentes, o arcabouço normativo aplicável, de forma a orientar os trabalhos no âmbito do Tribunal e nortear seus jurisdicionados.
14.	Isso já foi feito no que tange especificamente à pretensão sancionatória, no Acórdão 1441/2016-TCU-Plenário, por ocasião da apreciação de incidente de uniformização de jurisprudência - ante a prevalência, àquele tempo, da tese da imprescritibilidade em qualquer hipótese da pretensão de ressarcimento ao erário. Ali se definiu a aplicação das regras gerais de prescrição, tratadas no Código Civil, aos processos de controle externo, inclusive quanto ao prazo decenal do art. 205 daquele diploma legal, aplicável quando inexistente prazo específico.
15.	Mesmo que reparação e penalidade tenham naturezas distintas, este membro do Ministério Público entende pela aplicação do mesmo regime e prazo decenal também à pretensão de ressarcimento, no controle externo, pelas mesmas razões empregadas pelo Tribunal em relação à pretensão sancionatória, em deferência à jurisprudência da Corte de Contas e, também, como forma de assegurar a uniformidade dos critérios de contagem do prazo prescricional.
16.	Não se ignora a existência de alguma divergência quanto à aplicação, no âmbito do Direito Público, das normas gerais de prescrição do Código Civil, pela especial pertinência do diploma às relações jurídicas de Direito Privado. Porém, disposições do Código Civil têm, sim, teor de normas gerais de Direito, aplicáveis também ao Direito Público à falta de norma específica.
17.	Cumpre esclarecer que a aplicação do regramento do Código Civil à prescrição no âmbito do TCU se faz por incidência direta, na condição de regra geral, o que dispensa o suprimento de lacuna legal, por meio de analogia. Nesse sentido, cabe transcrever excerto da manifestação do Ministro Walton Alencar Rodrigues, assente no voto revisor aprovado pelo Plenário do TCU quando da prolação do Acórdão 1.441/2016:
'O silêncio da Lei 8.443/1992, acerca da prescrição da multa, não abre lacuna a ser colmatada por analogia, mas hipótese de incidência da regra geral de prescrição, contida na legislação civil codificada.
Haveria, portanto, quando menos, lei formal, dispondo sobre a prescrição do dever-poder sancionador do Tribunal. A expressa disposição legal impede o uso da analogia, porque o instituto somente tem lugar na hipótese de omissão da lei. Essa, aliás, a dicção do art. 4º da Lei de introdução às normas do direito brasileiro, que transcrevo:
'Art. 4º Quando a lei for omissa, o juiz decidirá o caso de acordo com a analogia, os costumes e os princípios gerais de direito.' (grifos meus) 
No caso em exame, não há lacuna a ser preenchida por analogia com o direito público ou civil, mas regra de incidência direta, assentada no art. 205 do Código Civil.
Por essas razões, afasto-me das conclusões trazidas pelo e. relator, no sentido de que o Tribunal haveria de subordinar seu poder-dever de impor sanções à prescrição quinquenal, por ser esse o prazo preponderante 'no microssistema do Direito Público'. 
Manifesto-me, pois, pela incidência da regra geral de prescrição assentada no Código Civil, aplicável a todos os casos em que a lei sobre ela não dispuser explicitamente.
 (grifos nossos e do original) 
18.	A mesma linha de raciocínio ora defendida foi desenvolvida no parecer proferido pelo então Procurador-Geral do MP/TCU, Dr. Paulo Soares Bugarin, no âmbito do TC Processo 030.926/2015-7, conforme demonstra o trecho seguinte:
'12. Sobre o uso do Código Civil para extrair a norma jurídica aplicável à prescrição da pretensão punitiva afeta às relações de Direito Público, entendo que, sem embargo de reconhecer os contornos próprios de cada disciplina, não se pode delimitar de forma estanque as esferas entre Direito Civil e Direito Administrativo, Direito Público e Direito Privado. Nesse sentindo, para alguns doutrinadores, a crescente constitucionalização do Direito Civil (expoente do Direito Privado) e do Direito Administrativo (expoente do Direito Público) contribui para a dificuldade, em qualificadas dimensões, na contraposição pura e simples entre Direito Público e Privado. 
13. Com efeito, nem tudo que está dentro do Código Civil é propriamente, ou exclusivamente, matéria de Direito Civil. Não se pode olvidar que o CC/2002 também dispõe de matérias consideradas de cunho administrativo, tais como: conceituação de pessoa jurídica de direito público (arts. 40 e 41) ; responsabilidade civil de pessoa jurídica de direito público (art. 43) ; fundações (art. 62 e seguintes) ; bens públicos (art. 98 e seguintes) ; desapropriação (art. 1.275, inciso V, considerada como causa de perda da propriedade imóvel) ; as restrições ao uso anormal da propriedade (art. 1.277 e seguintes) ; a passagem forçada (art. 1.285) ; a imposição de passagem de cabos e tubulações (art. 1.286) ; a regulação das águas e questão dos aquedutos (art. 1288 e seguintes) ; a limitação entre prédios (art. 1.297) e o direito de construir (art. 1299 e seguintes) .
14. Da mesma forma, diversos institutos do Direito Civil são corriqueiramente utilizados pelo Tribunal, inclusive em sua atuação sancionadora, a exemplo da solidariedade passiva (arts. 275 a 285 do CC/2002) e da desconstituição da personalidade jurídica de empresas (art. 50 do CC/2002) .
15. Desta forma, data vênia, não se mostra despropositado ou inadequado utilizar a disciplina do Código Civil para se estabelecer prazo prescricional aplicável ao TCU.
 (peça 3, p. 3, do TC Processo 030.926/2015-7 - grifos nossos e do original) 
19.	Tendo em vista a adoção do Código Civil como marco legal a nortear a tese ora defendida, cabe verificar qual seria o marco temporal a ser adotado pelo Tribunal como início da contagem do prazo prescricional para o exercício da pretensão de ressarcimento.
20.	O Código Civil, em seu art. 189, estabelece que 'violado o direito, nasce para o titular a pretensão, a qual se extingue, pela prescrição, nos prazos a que aludem os arts. 205 e 206'. Para a atividade de controle externo, o momento de violação do direito pode ser associado à data da ocorrência da irregularidade, ou seja, da prática de algum ilícito que acarrete dano aos cofres públicos. Esse seria, portanto, o marco inicial para o exercício da pretensão condenatória do TCU, pelo qual se dá a 'apuração dos fatos, identificação dos responsáveis e quantificação do dano', ex vi do disposto no art. 8º da Lei 8.443/1992.
21.	Há que se reconhecer, contudo, a suspensão do curso do prazo prescricional sempre que momentaneamente obstado o prosseguimento no exercício da pretensão por razão unicamente imputável ao responsável, a exemplo da submissão extemporânea de elementos adicionais. Uma vez obstada, temporariamente, a pretensão, não deve ter curso a prescrição, por necessária simetria, na medida em que a última constitui, justamente, o prazo legal de exercício da primeira.
22.	O referido entendimento é extraído do item 9.1.5 do Acórdão 1441/2016-TCU-Plenário:
9.1. deixar assente que:
 (...) 
9.1.5. haverá a suspensão da prescrição toda vez que o responsável apresentar elementos adicionais de defesa, ou mesmo quando forem necessárias diligências causadas por conta de algum fato novo trazido pelos jurisdicionados, não suficientemente documentado nas manifestações processuais, sendo que a paralisação da contagem do prazo ocorrerá no período compreendido entre a juntada dos elementos adicionais de defesa ou da peça contendo o fato novo e a análise dos referidos elementos ou da resposta da diligência, nos termos do art. 160, §2º, do Regimento Interno;
 (grifo nosso) 
23.	Raciocínio semelhante se aplica às hipóteses em que o exercício da pretensão de ressarcimento restar intencionalmente obstaculizado em virtude de conduta fraudulenta dos responsáveis, dissimuladora da irregularidade ensejadora do dano ao erário, com fins a lhes assegurar a impunidade e a retenção de eventuais vantagens ilícitas. Nesses casos, admitir o curso da prescrição desde a ocorrência da irregularidade lhes permitiria beneficiarem-se da própria conduta fraudulenta, da própria torpeza, de forma incompatível com a boa-fé objetiva.
24.	Ainda que a lei seja omissa quanto a tal hipótese impeditiva da prescrição, ela decorre da própria lógica da prescrição e do ditame da boa-fé objetiva que, como princípio geral de direito, presta-se à colmatação de lacunas, nos termos do art. 4º da Lei de Introdução às Normas do Direito Brasileiro (LINDB) .
25.	Orientações semelhantes são identificadas na jurisprudência do STJ:
' (...) 5. Outro relevante e grave aspecto a ser destacado é a intenção deliberada do Sr. Hélio Viana Freitas em obstar a realização de sua citação, como atestado pelo meirinho, em 9.7.2009. Ao argumentar a existência de prescrição, quando se escondeu intencionalmente e só compareceu aos autos em virtude da realização de penhora on-line nas suas contas correntes, denota propósito de 'beneficiar-se com a própria torpeza'. Tal conduta não encontra amparo jurídico e não pode ser chancelada pelo Poder Judiciário. Precedentes: AgInt nos EDcl no AREsp 1.013.829/RJ, Rel. Min. Marco Aurélio Bellizze, Terceira Turma, DJe 14.8.2018; REsp 1.740.260/RS, Rel. Min. Ricardo Villas Bôas Cuevas, Terceira Turma, DJe 29.6.2018; AgRg no REsp 1.398.155/RN, Rel. Min. Benedito Gonçalves, Primeira Turma, DJe 28.9.2015; REsp 1.366.694/MG, Rel. Min. Mauro Campbell Marques, Segunda Turma, DJe 17.4.2013.
 (...) 
 (REsp 1770249/RJ, Rel. Ministro HERMAN BENJAMIN, SEGUNDA TURMA, julgado em 8/11/2018, DJe 19/11/2018) (grifos nossos) 
ADMINISTRATIVO. CONTRATO. INADIMPLÊNCIA. ANTECIPAÇÃO DO VENCIMENTO. PRAZO DE PRESCRIÇÃO. MANUTENÇÃO DO TERMO INICIAL.
 (...) 
2. Esta Corte pacificou seu entendimento no sentido de que, mesmo diante do vencimento antecipado da dívida, subsiste inalterado o termo inicial do prazo de prescrição - no caso, o dia do vencimento da última parcela, 10.2.2008. Precedentes.
3. Note-se, ainda, que a ninguém é admitido valer-se da própria torpeza. Ora, entender em favor da antecipação do prazo em questão beneficiaria o próprio devedor que criou o óbice para o recebimento do crédito.
4. Recurso especial não provido.
 (REsp 1247168/RS, Rel. Ministro MAURO CAMPBELL MARQUES, SEGUNDA TURMA, julgado em 17/5/2011, DJe 30/5/2011) (grifos nossos) 
26.	A circunstância impeditiva da prescrição de que aqui se cogita guarda coerência, ainda, com a teoria da actio nata, em sua feição subjetiva, sob a qual não há se falar em inércia daquele a quem caberia exercer a ação sem que ele detenha condições de saber do próprio ato irregular. Segundo a teoria, é a partir da efetiva ciência da violação da ordem jurídica que exsurge a pretensão e, por corolário, a fluência do prazo para o seu regular exercício, haja vista que, repise-se, não se tem por razoável exigir do titular da pretensão o seu devido exercício antes mesmo de que tenha ciência sobre o fato irregular ou seus efeitos (no caso, o dano ao erário) . Nessa linha é o seguinte julgado do STJ:
PROCESSUAL CIVIL E ADMINISTRATIVO. RECURSO ESPECIAL. APREENSÃO DE VEÍCULO REVERTIDA JUDICIALMENTE. DANOS EMERGENTES. PRESCRIÇÃO. TERMO INICIAL. PRINCÍPIO DA ACTIO NATA. (...) 
1. O curso do prazo prescricional do direito de reclamar inicia-se somente quando o titular do direito subjetivo violado passa a conhecer o fato e a extensão de suas consequências, conforme o princípio da actio nata. (...) .
 (...) 
 (REsp 1257387/RS, Rel. Ministra ELIANA CALMON, SEGUNDA TURMA, julgado em 5/9/2013, DJe 17/9/2013 - grifos nossos) '
27.	Registre-se que a adoção da teoria da actio nata, em sua subjetiva acepção, é medida que, para além de juridicamente razoável - vez que permite à prescrição operar, de fato, como instrumental garantidor da ordem e segurança jurídicas, em vez de favorecer unicamente ao interesse privado do agente dissimulador - desvela-se imprescindível aos casos em que se apuram danos decorrentes de ilícitos de maior complexidade, que, pela própria natureza de que se revestem, não têm percepção prontamente evidenciadas e, portanto, são impassíveis de ciência imediata pelos órgãos de controle externo da gestão pública.
28.	Não estamos a olvidar que, ao se considerar como termo inicial da prescrição o momento em que o detentor da legítima pretensão obtém (ou poderia obter) a inequívoca ciência do ato irregular, poderá haver situações em que o início do interstício prescricional remanesça suspensa por prazo demasiadamente prolongado, o que poderia culminar em indesejável prejuízo ao devido processo legal. Para situações tais, caberia ao Tribunal avaliar, como já faz atual e rotineiramente, se o desproporcional lapso desde a prática da irregularidade ensejadora de dano tem o condão de prejudicar o contraditório e a ampla defesa, a exemplo do que preconiza o inciso II do art. 6º da Instrução Normativa TCU 71/2012[footnoteRef:7]. [7:   "Art. 6º Salvo determinação em contrário do Tribunal de Contas da União, fica dispensada a instauração da tomada de contas especial, nas seguintes hipóteses: (...) II - houver transcorrido prazo superior a dez anos entre a data provável de ocorrência do dano e a primeira notificação dos responsáveis pela autoridade administrativa competente;"] 
29.	Ressalvamos, ainda, a hipótese em que, a despeito do decurso do prazo prescricional, verificam-se indicativos de ato doloso de improbidade administrativa tipificado na Lei 8.429/1992 como causa de dano ao erário, o que, em tese, revestiria a pretensão ressarcitória de imprescritibilidade. Ainda que não caiba ao TCU a capitulação formal da conduta sob tal categoria jurídica, não há impedimento a que o Tribunal prossiga no desempenho de sua atividade fiscalizatória, se assim justificarem a materialidade e a relevância do fato, valendo-se de sua expertise na apuração do dano de modo a, inclusive, subsidiar eventual atuação em juízo do Ministério Público comum ou da própria pessoa jurídica de direito público lesada - conforme legitimidade que lhes atribui o art. 17 da Lei 8.429/1992 -, com fins à persecução do ressarcimento ao erário.
30.	Em vista dos parâmetros acima apontados, passa-se ao exame do caso concreto.
31.	Considerando que o débito indicado na proposta da SecexTCE (letra 'b' do parágrafo 42 da instrução à peça 43, p. 9) é composto por distintas parcelas datadas dos exercícios de 2006 e 2008, a contagem de prazo prescricional deve ser feita, em termos do dies a quo, a partir do dia seguinte ao término do prazo para apresentação da prestação de contas de cada programa e não das 'datas de pagamento das últimas despesas impugnadas', conforme defendido pela unidade técnica (parágrafo 36 da instrução à peça 43, p. 8) .
32.	Desse modo, para o Pnate/2006, o termo inicial para a contagem do prazo prescricional ocorreu em 1º/3/2007, dia seguinte ao prazo final para a apresentação da prestação de contas pela prefeitura municipal de Coari[footnoteRef:8]. [8:  Resolução CD/FNDE 12/2006: 'Art. 11 O OEx [Órgão Executor] elaborará e remeterá, ao CACS-FUNDEF, até 28 de fevereiro do exercício subsequente ao do repasse, prestação de contas dos recursos financeiros recebidos à conta do PNATE. (...) ' (resolução disponível em:  - acesso em 27/4/2021 - grifo nosso) ] 
33.	Com relação ao Pnate/2008, o dia 1º/3/2009 seria, em princípio, o termo inicial para a contagem do prazo prescricional[footnoteRef:9]. Considerando, contudo, que, nessa data, o Sr. Manoel Adail Amaral Pinheiro já havia deixado o seu segundo mandato como prefeito municipal (2005-2008) , será assumido o dia 1º/1/2009 como o dies a quo para a contagem do prazo prescricional para os débitos relacionados ao Pnate/2008, tendo em vista que o referido ex-prefeito teria até o dia 31/12/2008, último dia do seu mandato, para repassar ao seu sucessor a documentação comprobatória das 'despesas não declaradas' e do 'pagamento de tarifa bancária'[footnoteRef:10]. [9:  Resolução CD/FNDE 10/2008:'Art. 18 A prestação de contas será constituída do Demonstrativo da Execução da Receita e da Despesa e de Pagamentos Efetuados, dos extratos bancários da conta corrente e das aplicações financeiras realizadas e da conciliação bancária da conta específica do Programa, se for caso.§ 1º O EEx [Ente Executor] elaborará e remeterá ao CACS [Conselho de Acompanhamento e Controle Social do Fundo de Manutenção e Desenvolvimento da Educação Básica e de Valorização dos Profissionais da Educação]-FUNDEB, até 28 de fevereiro do exercício subsequente ao do repasse, a prestação de contas dos recursos financeiros recebidos à conta do PNATE, acompanhada da documentação que o conselho julgar conveniente para subsidiar a análise das contas. (...) ' (resolução disponível em:  - acesso em 27/4/2021 - grifo nosso) ]  [10:  Vide irregularidades descritas no quadro do subitem a.1.2 do parágrafo 20 da instrução à peça 11 (p. 4) , as quais constaram da citação dirigida ao Sr. Manoel Adail Amaral Pinheiro (peça 34) .] 
34.	Assim, tendo o ato que ordenou a citação do Sr. Manoel Adail Amaral Pinheiro sido emitido em 3/10/2018 (peça 13) , chega-se à conclusão de que sobre as parcelas do Pnate/2006, a seguir descritas, incidiu a prescrição da pretensão ressarcitória, visto ter transcorrido mais de dez anos entre o dia seguinte ao prazo final para a apresentação da prestação de contas do referido programa, sem que houvesse a interrupção da contagem do prazo prescricional, e o momento da ordem de citação:
	Valor (R$) 
	Data

	84,22
	17/1/2006

	18.000,00
	12/6/2006

	9.345,00
	28/12/2006

***
35.	Caso não venha a ser acolhida a contagem do prazo prescricional com fundamento na tese decenal anteriormente defendida, propomos, subsidiariamente, a aplicação, por analogia, da Lei 9.873/1999, a qual estabelece prazo quinquenal e regime específico de prescrição para o exercício de ação punitiva pela Administração Pública Federal direta e indireta e dá outras providências.
36.	Ainda que o controle externo não se confunda com o exercício sancionatório do poder de polícia - de cuja prescrição a lei trata -, nada impede a adoção da referida norma, com fins à integração normativa - se considerada a existência de lacuna legislativa - por ser a que apresenta, no âmbito específico do regime jurídico de Direito Público, maior aderência às especificidades do controle externo, no que tange à sua face persecutória e ao seu caráter não judicial.
37.	A adoção da Lei 9.873/1999 tem como vantagem a convergência com precedentes do STJ que tratam da matéria da prescrição no controle externo, a exemplo dos indicados a seguir:
EMENTA: ADMINISTRATIVO. PREFEITO. PROCEDIMENTO ADMINISTRATIVO. TCU. RESSARCIMENTO AO ERÁRIO. AÇÃO ANULATÓRIA. PRESCRIÇÃO QUINQUENAL. PRECEDENTE DA SEGUNDA TURMA: RESP N. 1.480.350/RS. PRECEDENTE DA PRIMEIRA TURMA: RESP N. 1.129.206/PR.
I - Ação originária visando à anulação do procedimento administrativo instaurado no TCU contra o autor que, enquanto Prefeito do Município de Pedra/PE, teria superfaturado obras de construção de escolas municipais, culminando na condenação ao ressarcimento de parte da quantia recebida em virtude do Convênio n. 5.328/96, e multa.
II - Prescrição quinquenal reconhecida, considerando que a vigência do referido Convênio data de 1997, e a Tomada de Contas foi instaurada pelo TCU somente em 2005.
III - Os autos não versam sobre ação de ressarcimento para o fim de se estabelecer sobre a imprescritibilidade nos termos constitucionais respectivos. 
IV - 'Em virtude da lacuna legislativa, pois não há previsão legal de prazo para a atuação do Tribunal de Contas da União, deve ser-lhe aplicado o prazo quinquenal, por analogia aos arts. 1º do Decreto 20.910/32 e 1º da Lei 9.873/99' (REsp n. 1.480.350/RS, Rel. Ministro Benedito Gonçalves, primeira turma, julgado em 5/4/2016, DJe 12/4/2016) .
V - Precedente análogo da Primeira Turma, sob o enfoque da Lei n. 9.874/99.
VI- Recurso especial improvido.
 (REsp 1464480/PE, Rel. Ministro FRANCISCO FALCÃO, SEGUNDA TURMA, julgado em 13/6/2017, DJe 23/6/2017 - grifos nossos) 
EMENTA: PROCESSUAL CIVIL E ADMINISTRATIVO. RECURSO ESPECIAL. TRIBUNAL DE CONTAS DA UNIÃO. PROCESSO DE TOMADA DE CONTAS ESPECIAL. VIOLAÇÃO A INSTRUÇÃO NORMATIVA. EXAME INCABÍVEL EM SEDE DE APELO ESPECIAL. ARTS. 31 E 57 DA LEI 8.443/92, 471 DO CPC, 884 DO CC, 26, VI, E 27, § 1º, DA LEI 9.784/99. AUSÊNCIA DE PREQUESTIONAMENTO. SÚMULA 211/STJ. TESE DE PRESCRIÇÃO ADMINISTRATIVA. AUSÊNCIA OU FALHA NA PRESTAÇÃO DE CONTAS. IMPUTAÇÃO DO DÉBITO E APLICAÇÃO DE SANÇÃO. NÃO CONFIGURAÇÃO DE HIPÓTESE DE IMPRESCRITIBILIDADE. LACUNA LEGISLATIVA. NECESSIDADE DE INTEGRAÇÃO POR ANALOGIA. APLICAÇÃO DO PRAZO QUINQUENAL. DECURSO. OCORRÊNCIA.
 (...) 
7. Em virtude da lacuna legislativa, pois não há previsão legal de prazo para a atuação do Tribunal de Contas da União, deve ser-lhe aplicado o prazo quinquenal, por analogia aos arts. 1º do Decreto 20.910/32 e 1º da Lei 9.873/99. Em hipótese similar à presente, porquanto ausente prazo decadencial específico no que concerne ao exercício do poder de polícia pela Administração, antes do advento da Lei 9.873/99, a Primeira Seção desta Corte, no julgamento do REsp 1.105.442/RJ (Rel Min. Hamilton Carvalhido, Primeira Seção, DJe 22/2/2011) , sob o rito do art. 543-C do CPC, assentou ser ele de 5 anos, valendo-se da aplicação analógica do art. 1º do Decreto 20.910/32.
8. Recurso especial parcialmente conhecido e, nessa extensão, provido para julgar procedente o pedido inicial, desconstituindo a decisão do Tribunal de Contas da União no processo de tomada de contas especial do Convênio 5013/96, ressalvando-se a via judicial para o pleito de eventual ressarcimento.
 (REsp 1480350/RS, Rel. Ministro BENEDITO GONÇALVES, PRIMEIRA TURMA, julgado em 5/4/2016, DJe 12/4/2016 - grifos nossos) 
38.	Cabe destacar que a Corte Suprema, em decisões monocráticas de caráter liminar, também já indicou a aplicação da Lei 9.873/1999, para fins de contagem do prazo prescricional, aos processos de controle externo, a saber:
EMENTA: DECISÃO MANDADO DE SEGURANÇA - TRIBUNAL DE CONTAS DA UNIÃO - TOMADA DE CONTAS ESPECIAL - PRESCRIÇÃO - LIMINAR DEFERIDA. 
1. (...) [omissis] insurge-se contra a deliberação nº 1.110/2017, por meio da qual o Tribunal de Contas da União, no processo de tomada de contas especial nº Processo 016.851/2003-9, condenou-a, juntamente com prefeito e gestores do Departamento Nacional de Obras contra as Secas - DNOCS, ao pagamento de multa e ressarcimento de débito (...) . Consoante narra, o alegado pagamento a maior teria ocorrido em 13 de outubro de 1992, havendo sido as contas dos gestores inicialmente julgadas regulares pelo Órgão de fiscalização. Relata a posterior reabertura desses processos, apreciados em conjunto com a tomada de contas especial impugnada, instaurada em 2003 e da qual foi inicialmente intimada para defender-se em 2006. (...) Evocando precedentes, afirma a incidência da Lei nº 9.873/1999, a estabelecer prazo para exercício de ação punitiva pela Administração Pública federal. (...) O Tribunal de Contas da União, em informações, aponta a inviabilidade de o Judiciário adentrar o mérito da decisão administrativa. (...) Refere-se a trechos de pronunciamentos formalizados no processo impugnado, segundo os quais: no tocante à aplicação de multa, a Lei nº 8.443/1992, a reger a atividade do Tribunal, não prevê regra de prescrição e, mesmo se aplicado o prazo decenal versado no artigo 205 do Código Civil, a citação dos gestores teria interrompido a fluência; a pretensão de reparação civil do Estado é imprescritível. O processo está concluso para apreciação da medida acauteladora. 
2. Surgem com relevância maior as causas de pedir atinentes ao devido processo legal e à segurança jurídica. O sobrepreço imputado pelo Órgão de controle teria ocorrido em 1992, sobrevindo apenas em 2006 a notificação da impetrante para responder ao processo administrativo que levou à determinação de ressarcimento ao erário e aplicação de multa (...) . Decorridos treze anos entre o fato supostamente lesivo e a intimação do particular, o Estado não poderia mais buscar o ressarcimento ou a punição, seja na via administrativa, seja na judicial. (...) O que ocorre, tradicionalmente, no Direito? O quinquênio a reger a prescrição (...) . Verifico-o quanto à ação a ser ajuizada pela Fazenda, assim como por aquele prejudicado por ato do Estado - Decreto nº 20.910/1932. Mais ainda: esse é o lapso aplicável, por força da Lei nº 4.717/1965, à ação popular e à ação de improbidade, nos termos do artigo 23, inciso I, da Lei nº 8.429/1992. É observável, também, considerado o poder-dever de autotutela administrativa - artigo 54 da Lei nº 9.784/1999. Por fim, atentem para a integral incidência, quanto à atuação sancionatória do Tribunal de Contas da União, da Lei nº 9.873/1999, conforme decidido pela Primeira Turma no mandado de segurança nº 32.201, relator o ministro Luís Roberto Barroso. Em suma, descabe admitir que o Poder Público, na seara patrimonial, cruze os braços, permanecendo com poder exercitável a qualquer momento. A evocação da segurança jurídica, como garantia da cidadania diante de guinadas estatais, confere relevância à passagem do tempo. Por isso há, no cenário, a prescrição, a alcançar a pretensão, a ação, e a decadência, que apanha e fulmina o próprio direito. Nesse contexto, deve o Tribunal de Contas da União observar o lapso de cinco anos para proceder à notificação daquele que busca responsabilizar por dano ao erário. 
3. Defiro a liminar, suspendendo, relativamente à impetrante, os efeitos da condenação imposta pelo Órgão impetrado por meio da deliberação nº 1.110/2017 (...) .
 (...) 
 (Mandado de Segurança [MS] 35294[footnoteRef:11], Relator: Min. MARCO AURÉLIO, julgado em 6/3/2018, publicado em PROCESSO ELETRÔNICO DJe-044 DIVULG 7/3/2018 PUBLIC 8/3/2018 - grifos nossos) [11:  No mesmo sentido, ver: MS 35971 TP, Relator: Min. MARCO AURÉLIO, julgado em 14/2/2019, publicado em PROCESSO ELETRÔNICO DJe-032 DIVULG 15/2/2019 PUBLIC 18/2/2019; e MS 36054 MC, Relator: Min. RICARDO LEWANDOWSKI, julgado em 19/12/2018, publicado em PROCESSO ELETRÔNICO DJe-019 DIVULG 31/1/2019 PUBLIC 1/2/2019.] 
39.	Não se pode deixar de mencionar, também, que, na apreciação do RE 636.886, o Ministro Gilmar Mendes destacou que a 'prescritibilidade é a regra' e defendeu o emprego supletivo da Lei 9.873/1999, ante a ausência de lei específica, no âmbito dos processos de contas.
40.	A contagem do prazo quinquenal da referida lei teria início, de acordo com o entendimento do Ministro Gilmar Mendes, por ocasião da apresentação da prestação de contas, quando fosse o caso, ou, em caso de omissão, 'apenas [...] com o início da tomada de contas especial pelo controle interno ou externo'; a complementação da prestação de contas caracterizaria uma das causas interruptivas; e as providências da fase interna serviriam como período de suspensão da prescrição.
41.	No seguinte excerto de seu voto, o Ministro Gilmar Mendes resumiu os principais aspectos de sua compreensão sobre o emprego do prazo quinquenal:
'Por oportuno, registro a incidência de prazos diferenciados a depender da fase fiscalizatória em que se encontre o fato que cause prejuízo ao erário.
Primeiro, há prazo decadencial (prescricional punitivo, nos termos da lei) quinquenal entre a data da prestação de contas e o início da fase preliminar de tomada de contas especial (citação ou notificação do interessado ou responsável pela prestação de contas na fase preliminar de tomada de contas pelos órgãos internos ou externos) , com a observância de causas de interrupção (retificação da prestação de contas pelo responsável) e de suspensão (enquanto durar a fiscalização preliminar realizada pelo controle interno do Ente Público, diante da inexistência de inércia estatal na averiguação do fato) . Pela obviedade, em se tratando de ato de fiscalização prévia (controle externo preventivo) , sequer existe a inércia estatal a justificar o início de qualquer decurso de tempo.
Secundariamente, uma vez iniciada a tomada de contas pelo órgão de controle interno ou externo, de forma preliminar, em decorrência de ser causa interruptiva legal, reinicia-se novo prazo decadencial (prescricional punitivo) até a decisão condenatória recorrível pelo Tribunal de Contas.
Terceiro, a contar da decisão final do Tribunal de Contas, inicia-se prazo prescricional (próprio) para ajuizamento da correspondente ação de execução. (...) '
42.	Ainda em favor da aplicação da Lei 9.873/1999, não poderíamos deixar de mencionar as abalizadas contribuições do então Procurador-Geral do Ministério Público de Contas da União, Dr. Lucas Rocha Furtado, no TC Processo 001.753/2002-3[footnoteRef:12], e da atual Procuradora-Geral, Dra Cristina Machado da Costa e Silva, no TC Processo 020.635/2004-9. [12:  Vide, também, manifestação do Dr. Lucas Rocha Furtado no TC Processo 018.404/2007-9 (peça 8 do conjunto de 'documentos anteriores à conversão', distinta da peça 8 do conjunto de 'peças' do processo eletrônico) .] 
43.	Ressalta-se a completude do regime prescricional edificado na Lei 9.873/1999, conforme ressaltado pela Procuradora-Geral do MP/TCU no mencionado parecer, dispondo a norma do marco inicial de contagem do prazo, na 'data da prática do ato [irregular]', e das respectivas causas interruptivas, enumeradas no seu artigo 2º:
Art. 2o Interrompe-se a prescrição da ação punitiva:
I - pela notificação ou citação do indiciado ou acusado, inclusive por meio de edital;
II - por qualquer ato inequívoco, que importe apuração do fato;
III - pela decisão condenatória recorrível.
IV - por qualquer ato inequívoco que importe em manifestação expressa de tentativa de solução conciliatória no âmbito interno da administração pública federal.
44.	À exceção do inciso IV do art. 2º da Lei 9.873/1999, nota-se que as causas interruptivas indicadas nos incisos I a III constituem eventos sucessivos. Após efetuadas as apurações iniciais, com marco interruptivo demarcado por 'qualquer ato inequívoco, que importe apuração do fato' (inciso II) , e estando presentes as condições de procedibilidade, forçosamente deverá ser promovida 'a notificação ou citação do indiciado ou acusado' (inciso I) , visto constituir tal ato de comunicação pressuposto de oportunização do contraditório e, assim, condição de validade de eventual condenação, à luz do devido processo legal. Suceder-lhes-á, igualmente, 'a decisão condenatória recorrível' (inciso III) , se houver.
45.	Assim, devem ser entendidas como causas sucessivas e não repetíveis de interrupção do prazo prescricional, à semelhança do que se observa no Direito Penal, onde, de igual modo, o legislador optou pelo estabelecimento de causas interruptivas sucessivas, a exemplo do recebimento da denúncia e da publicação da sentença ou acórdão condenatórios recorríveis (art. 117, incisos I e IV, do Código Penal) .
46.	Na lição de Marcelo Madureira Prates[footnoteRef:13], com a qual este membro do Ministério Público se alinha: [13:  Prescrição Administrativa na Lei nº 9.873, de 23.11.1999: entre Simplicidade Normativa e Complexidade Interpretativa. Boletim de Direito Administrativo, São Paulo, n. 8, p. 898-910, ago. 2005.] 
 (...) no que toca aos atos que interrompem a prescrição administrativa, acreditamos que os atos interruptivos previstos no art. 2º [incisos I a III] da Lei nº 9.873/99 constituem sucessão cronológica de atos não-repetíveis nem substituíveis, o que implica que cada ato aí previsto somente possa ocorrer uma única vez e em momento determinado, já que, praticado o ato posterior, extingue-se a possibilidade de praticar o ato logicamente anterior. Essa visão coaduna-se com aquela e, mais ainda, dela decorre, de que o processo administrativo punitivo há de ser visto como uma sucessão cronológica de quatro fases fundamentais, quais sejam:
 (1) investigativa, destinada à apuração dos fatos suspeitos, é dizer, à coleta de elementos indiciários sobre a materialidade do fato e a autoria;
 (2) contraditória, a qual se inicia com a citação do suposto infrator, visando a lhe garantir contraditório e ampla defesa;
 (3) decisória, referente à decisão inicial recorrível; e
 (4) recursal, em que há a decisão final no plano administrativo.
 (p. 905 - grifos nossos e do original) 
47.	Transpondo-se os eventos previstos nos incisos I a IV do art. 2º da Lei 9.873/1999 para o contexto do processo de contas, pode ser feito o seguinte cotejo:
	CAUSA INTERRUPTIVA PREVISTA NO ART. 2º DA LEI 9.873/1999
	PROVIDÊNCIA E CORRESPONDENTE MOMENTO DE CARACTERIZAÇÃO
	INSTÂNCIA RESPONSÁVEL
 (sem possibilidade de repetição do 'ato inequívoco' que já tenha sido praticado por outra instância) 

	II - por qualquer ato inequívoco, que importe apuração do fato;
	Data do ato administrativo praticado na fase investigativa ou do documento (relatório de fiscalização etc.) que caracterize o 'ato inequívoco', com a 'reunião de elementos mínimos de convicção para a caracterização de um ilícito (materialidade do fato e autoria) ', acompanhado da determinação de providências para averiguar a ocorrência do dano e a identificação dos responsáveis.
	Órgão ou entidade responsável pelo repasse dos recursos
Controle Interno
TCU
Outras instâncias de controle (autoridades policiais, Ministério Público, entre outras) 

	IV - por qualquer ato inequívoco que importe em manifestação expressa de tentativa de solução conciliatória no âmbito interno da administração pública federal.
	Primeira possibilidade: data em que o responsável manifesta sua intenção, na fase interna da TCE, de 'recolher o valor principal integral atualizado monetariamente, sem a incidência de juros moratórios, nos termos do art. 12, § 2º, da Lei 8.443, de 16 de julho de 1992' (caput do art. 13-A da Instrução Normativa TCU 71/2012) ou a data em que o responsável providencia tal recolhimento e, em seguida, apenas comunica tal providência à Administração (sujeito à complementação de valores) .
	Órgão ou entidade responsável pelo repasse dos recursos

		Segunda possibilidade (desde que não implementada a primeira) : data em que o responsável manifesta, na fase externa da TCE, sua intenção de recolher o débito, ou recolhe o montante que entende devido e, em seguida, comunica tal providência ao TCU (sujeito à complementação de valores) .
	TCU

	I - pela notificação ou citação do indiciado ou acusado, inclusive por meio de edital;
	Data da ciência da citação pelos responsáveis ou de publicação do edital no DOU.
	TCU

	III - pela decisão condenatória recorrível.
	Data da prolação do acórdão condenatório (sujeito a recurso) .
	TCU

48.	Quanto à hipótese do inciso I do art. 2º da Lei 9.873/1999, defendemos a sua caracterização, no âmbito do controle externo, apenas quando o responsável toma ciência da citação efetuada pelo TCU (ou quando é publicado o edital de citação no DOU) . Não se deve considerar, para tanto, as eventuais notificações anteriores encaminhadas ao responsável, mesmo que tenha havido sua respectiva ciência, por não constituírem atos essenciais e suficientes de comunicação.
49.	Conforme assentado na jurisprudência do TCU, somente a citação realizada pelo Tribunal cumpre o efetivo papel de abertura do contraditório e da ampla defesa, de modo que somente sua falha ou ausência têm o condão de invalidar eventual juízo condenatório:
A ausência de notificação do responsável na fase interna do processo de tomada de contas especial não implica vício, porquanto a fase interna constitui procedimento inquisitório de coleta de provas, assemelhado ao inquérito policial, e a fase externa, que se inicia com a autuação do processo no TCU, é que garante o direito à ampla defesa e ao contraditório.
 (Acórdão 653/2017-TCU-Segunda Câmara - Relator: Ministro Augusto Nardes) 
Não há obrigatoriedade de oferecimento de contraditório na fase interna de tomada de contas especial, razão por que a ausência de notificação de responsável nessa fase não prejudica o andamento do processo no TCU. O direito à ampla defesa e ao contraditório deve ser garantido na fase externa. 
 (Acórdão 1514/2007-TCU-Segunda Câmara - Relator: Ministro Ubiratan Aguiar) 
Advertimos, por último, que, despeito da impertinência da única causa suspensiva expressamente prevista na Lei 9.873/1999 (art. 3º, inciso I) com as pretensões ressarcitória e sancionatória do controle externo, a opção pela aplicação do referido marco legislativo não impede que sejam admitidas outras hipóteses suspensivas, ou mesmo impeditivas, pelas razões já expostas anteriormente neste parecer.
***
51.	Por fim, consignamos que os dois caminhos aqui apresentados bem se prestam aos mesmos desideratos, quais sejam, evitar a perpetuação de situações individuais de incerteza jurídica e, indiretamente, garantir um contraditório minimamente tempestivo, essencial à ampla defesa, em termos substantivos - já que essa acaba, de algum modo, fragilizada diante de longo lapso temporal entre o seu exercício e os fatos de que trata -, sem significar obstáculo leonino à relevantíssima busca pelo ressarcimento do erário, dada a complexidade burocrática que envolve. Estão em linha, ainda, com a tese prevalecente no STF, da prescritibilidade da pretensão de ressarcimento ao erário como regra.
52.	Nesse sentido, servem de desfecho à presente discussão as ponderações do Ministro Benjamin Zymler, apresentadas na parte inicial do voto que fundamentou o Acórdão 1314/2013-TCU-Plenário[footnoteRef:14]: [14:  Não obstante afirmar a razoabilidade de se utilizar a prescrição decenal do Código Civil ou a prescrição quinquenal prevista em diversas normas de direito público, o Ministro Benjamin Zymler optou pela segunda vertente, ao se pronunciar no voto condutor do Acórdão 1314/2013-TCU-Plenário: "23. Sendo assim, fazendo uso de tal crite¿rio de integrac¿a¿o, entendo que o prazo prescricional para que o TCU aplique aos responsa¿veis as sanc¿o¿es previstas em lei deve mesmo ser o de cinco anos, conforme previsto em diversas normas de direito pu¿blico, a exemplo do art. 23, inciso II, da Lei 8.429/1992, do art. 142, inciso I da Lei 8.112/1990, do art. 1º do Decreto 20.910/1932, do art. 174 do Co¿digo Tributa¿rio Nacional, do art. 1º da Lei 9.873/1999 e art. 1º da Lei 6.838/1980 e do art. 46 da Lei 12.529/2011." (grifos nossos) .] 
'13. De ini¿cio, anoto que nenhuma das posic¿o¿es defendidas - prescric¿a¿o quinquenal por analogia a diversas normas de Direito Pu¿blico e prescric¿a¿o decenal com base no Co¿digo Civil - refoge aos padro¿es da razoabilidade. A questa¿o e¿ controversa, mormente pela falta de disposic¿a¿o legal especi¿fica a regular o instituto da prescric¿a¿o nos processos de controle externo.' (grifo nosso) 
53.	Em vista da especial relevância da matéria atinente à prescrição da pretensão ressarcitória, com repercussão sobre um número bastante significativo de processos, urge definição plenária da Corte de Contas, considerando o disposto no art. 16, inciso V, do Regimento Interno/TCU, a respeito não só da incorporação da tese da prescrição da pretensão de ressarcimento ao erário, mas, também, no que tange ao regime a que se submete a prescrição no controle externo, observados os parâmetros legislativos existentes.
54.	Não obstante a urgência para definição do tema, este membro do Ministério Público de Contas da União considera prudente que o TCU, em virtude da pendência de apreciação dos embargos de declaração opostos pela AGU contra o julgamento proferido pelo STF no RE 636.886 - no qual houve, inclusive, pedido de modulação de efeitos -, aguarde a definição da Corte Suprema sobre a questão da pretensão de ressarcimento ao erário.
55.	Mesmo sem a garantia de que a futura decisão nos aclaratórios abrangerá a prescrição na fase de conhecimento (no processo de controle externo, in casu) , por extrapolar os limites do caso concreto objeto do RE 636.886[footnoteRef:15] (atinente à fase de execução de título executivo extrajudicial oriundo de decisão de Tribunal de Contas) , a sugestão adiante consignada é a de que o julgamento da presente TCE seja sobrestado até que o STF aprecie os mencionados embargos de declaração. Evita-se, assim, que decisões do Tribunal venham a ser impugnadas perante o Poder Judiciário, movimentando desnecessariamente a máquina pública. [15:  Excerto dos embargos de declaração opostos pela AGU contra o julgamento proferido pelo STF no RE 636.886:"Recorda-se que o caso concreto em análise trata da propositura, pela União, de execução de título executivo extrajudicial, fundado em acórdão do Tribunal de Contas. Essa delimitação da questão em debate se faz importante tendo em vista que o precedente firmado no presente julgamento deve servir como parâmetro, sob a sistemática da repercussão geral, para o julgamento de outros casos relativos tão-somente à execução dos títulos executivos extrajudiciais decorrentes dos acórdãos do TCU.Ampliar esse entendimento, a fim de que a tese fixada abranja também as fases anteriores à constituição do título executivo extrajudicial, implicaria extrapolar indevidamente os limites objetivos do RE nº 636.886, além de contribuir para o incremento do número de processos ajuizados, sobrecarregando ainda mais o Poder Judiciário." (p. 9-10 - grifo do original) ] 
56.	E, uma vez proferida a decisão do STF, e conhecidos seus termos, este membro do Ministério Público de Contas da União sugere - ressalvada a possibilidade de uma definição jurisprudencial anterior - seja a matéria atinente à prescrição da pretensão ressarcitória submetida à apreciação do Plenário da Corte de Contas, com vistas a que se fixe entendimento sobre a questão de direito, a teor do art. 16, inciso V, do Regimento Interno/TCU, retomando-se, em seguida, o julgamento destas contas especiais.
***
57.	Diante do exposto, este membro do Ministério Público de Contas da União reitera sua concordância parcial com a SecexTCE (peças 43 a 45) , propondo o seguinte encaminhamento para este processo:
51.1. considerar revel o Sr. Manoel Adail Amaral Pinheiro, com fundamento no art. 12, § 3º, da Lei 8.443/1992;
57.2. sobrestar o julgamento desta TCE, nos termos do art. 47 da Resolução TCU 259/2014, diante da pendência da apreciação, pelo Supremo Tribunal Federal (STF) , dos embargos de declaração opostos pela Advocacia-Geral da União (AGU) contra a decisão proferida em 17/4/2020 no julgamento do Recurso Extraordinário (RE) 636.886;
57.3. uma vez proferida a decisão do STF, e conhecidos seus termos, encaminhar este processo ao Plenário, com vistas a que se fixe entendimento sobre a questão de direito relacionada à prescrição da pretensão de ressarcimento ao erário - se já não houver feito -, com fundamento no art. 16, inciso V, do Regimento Interno/TCU, retomando-se, em seguida, o julgamento desta TCE;
57.4. Caso o relator não acolha a proposta supra, adotar, além da providência indicada no parágrafo 57.1, as medidas sugeridas nos subitens que se seguem;
57.5. julgar irregulares, nos termos arts. 1º, inciso I, 16, inciso III, alíneas 'b' e 'c', da Lei 8.443/1992 c/c os arts. 19 e 23, inciso III, da referida lei, e com os arts. 1º, inciso I, 209, incisos II e III, 210 e 214, inciso III, do Regimento Interno/TCU, as contas do Sr. Manoel Adail Amaral Pinheiro, condenando-o ao pagamento das quantias a seguir especificadas, atualizadas monetariamente e acrescidas dos juros de mora, calculados a partir das datas discriminadas até a efetiva quitação do débito, fixando-lhe o prazo de quinze dias para que comprove, perante o Tribunal, o recolhimento das quantias aos cofres do Fundo Nacional de Desenvolvimento da Educação (FNDE) , nos termos do art. 23, inciso III, alínea 'a', da citada lei c/c o art. 214, inciso III, alínea 'a', do Regimento Interno/TCU:
	Valor (R$) 
	Data

	62.448,69
	11/11/2008

	75.000,00
	4/12/2008

	10,00
	16/4/2008

57.6. aplicar ao Sr. Manoel Adail Amaral Pinheiro a multa referida no art. 57 da Lei 8.443/1992, fixando-lhe o prazo de quinze dias, a partir da notificação, para que comprove, perante o Tribunal, seu recolhimento aos cofres do Tesouro Nacional, atualizada monetariamente desde a data do acórdão que vier a ser proferido até a data do efetivo pagamento;
57.7. autorizar, desde logo, a cobrança judicial da dívida, nos termos do art. 28, inciso II, da Lei 8.443/1992, caso não atendida a notificação;
57.8. autorizar, desde logo, se requerido, com fundamento no art. 26 da Lei 8.443/1992 c/c o art. 217 do Regimento Interno/TCU, o parcelamento da dívida em até 36 (trinta e seis) parcelas, incidindo sobre cada parcela, corrigida monetariamente, os correspondentes legais, fixando-lhe o prazo de quinze dias, a contar do recebimento da notificação, para comprovar perante o Tribunal o recolhimento da primeira parcela, e de trinta dias, a contar da parcela anterior, para comprovar os recolhimentos das demais parcelas, devendo incidir sobre cada valor mensal, atualizado monetariamente, os juros de mora devidos, no caso do débito, na forma prevista na legislação em vigor, alertando a responsável de que a falta de comprovação do recolhimento de qualquer parcela implicará o vencimento antecipado do saldo devedor, nos termos do art. 26, parágrafo único, da Lei 8.443/1992 c/c o art. 217, §2º, do Regimento Interno/TCU;
57.9 enviar cópia do acórdão a ser prolatado, bem como do relatório e do voto que o fundamentarem, à Procuradoria da República no Amazonas, nos termos do § 3º do art. 16 da Lei 8.443/1992 c/c o § 7º do art. 209 do Regimento Interno/TCU, para adoção das medidas cabíveis, informando-lhe que o inteiro teor da deliberação pode ser consultado no endereço www.tcu.gov.br/acordaos;
57.10 encaminhar cópia do acórdão que vier a ser proferido ao responsável, à prefeitura municipal de Coari/AM e ao Fundo Nacional de Desenvolvimento da Educação, para ciência, informando-lhes que a presente deliberação, acompanhada do relatório e do voto que a fundamentarem, estará disponível para a consulta no endereço www.tcu.gov.br/acordaos."
É o relatório.

Marcos dos Santos Carneiro Monteiro (OAB/AM 12.846), representando Manoel Adail Amaral Pinheiro.

Procurador Rodrigo Medeiros de Lima.

TOMADA DE CONTAS ESPECIAL. FNDE. REPASSES FEDERAIS AUTOMÁTICOS. PNATE 2006 E 2008. REPROVAÇÃO DAS PRESTAÇÕES DE CONTAS POR IMPUGNAÇÃO DE DESPESAS. NOTIFICAÇÕES DO FNDE. CITAÇÃO PELO TCU. REVELIA. REDUÇÃO DE PARTE DO DÉBITO. CONTAS IRREGULARES. ALCANCE DA PRESCRIÇÃO DA PRETENSÃO PUNITIVA EM RELAÇÃO AOS DÉBITOS/IRREGULARIDADES CONCERNENTES AO PNATE/2006. MULTA PROPORCIONAL AO DÉBITO REFERENTE AO PNATE/2008. COMUNICAÇÕES.

TOMADA DE CONTAS ESPECIAL (TCE)

Secretaria de Controle Externo de Tomada de Contas Especial (Secex-TCE).

O Fundo Nacional de Desenvolvimento da Educação instaurou a presente tomada de contas especial em que responsabilizou o Sr. Manoel Adail Amaral Pinheiro, na condição de prefeito do município de Coari/AM (gestões 2001-2004, 2005-2008 e 2013-2016) , em razão da reprovação das prestações de contas por impugnação parcial de despesas realizadas com recursos federais repassados para ações municipais do Programa Nacional de Apoio ao Transporte Escolar (PNATE) , referentes aos exercícios de 2006 e 2008.
Para execução das ações do PNATE em 2006 e 2008, o FNDE repassou, respectivamente, ao município, os valores de R$ 330.982,82 e 623.536,54[footnoteRef:2].  [2:  Peça 5, p. 42.] 
O quadro a seguir, elaborado pelo tomador de contas a partir dos pareceres FNDE 2351/2017 (PNATE 2006) e 1215/2017 (PNATE 2008) , demostra as inconformidades, os débitos quantificados e as datas de ocorrência, em cada exercício:
	Programa
	Origem do débito (irregularidade) 
	Valor original (R$) 
	Data

	PNATE/20006
	Não houve aplicação dos recursos no mercado financeiro em desacordo com o disposto no art. 4º, IV da Resolução CD/FNDE12/2006.
	84,22
	17/1/2006

		Aquisição de combustíveis e derivados de petróleo Concorrência Pública 4/2006 - ausência de suporte documental e não disponibilização do edital - cheques 850223, de R$ 18.000,00 (nota de empenho 2960/2006) e 850475, de R$ 9.345,00 (nota de empenho 6272/2006) 
	18.000,00
	12/6/2006

			9.345,00
	28/12/2006

	PNATE/2008
	Despesas não declaradas, impossibilitando estabelecer o nexo da execução financeira e atestar a boa e regular aplicação dos recursos no objeto do programa.
	62.448,69
	11/11/2008

			75.000,00
	4/12/2008

		Pagamento de tarifa bancária (tarifa TED/DOC, peça 4, p. 50) na conta específica do programa, em desacordo com o disposto na Resolução CD/FNDE 10, de 7/4/2008, art. 15, I, alínea "d".
	10,00
	16/4/2008

Após as notificações[footnoteRef:3] para ressarcir os valores impugnados ou apresentar manifestações saneadoras das ocorrências, sem respostas, foi instaurado o presente processo, imputando-se ao Sr. Manoel Adail Amaral Pinheiro o débito de R$ 164.887,91, consoante o relatório de TCE 444/2017[footnoteRef:4].  [3:  Pnate/2006: Edital de Notificação 14, de 19/2/2016 e Edital de Notificação 54, de 14/7/201. Pnate/2008: Edital de Notificação 39/2017. ]  [4:  Peça 5, 9. 42-52.] 
A Controladoria-Geral da União (CGU) acolheu as conclusões do tomador de contas e emitiu relatório, parecer e certificado[footnoteRef:5], e o ministro da educação tomou ciência do processo[footnoteRef:6]. [5:  Peça 6, p. 1-8.]  [6:  Peça 7.] 
Neste Tribunal, a Secretaria de Controle Externo de Tomada de Contas Especial promoveu a citação do responsável com base nas ocorrências e débitos demonstrados no relatório do tomador de contas especial[footnoteRef:7].  [7:  Peças 34 e 35.] 
O Sr. Manoel Adail Amaral Pinheiro, por meio de seu advogado, solicitou prorrogação do prazo para apresentar suas alegações de defesa. Todavia, deferido o pedido e transcorrido o prazo regimental, o responsável não se manifestou[footnoteRef:8].  [8:  Peças 37, 39 e 41.] 
Desse modo, a Secex-TCE propõe, no essencial, considerar revel o Sr. Manoel Adail Amaral Pinheiro, julgar irregulares suas contas, condená-lo ao pagamento dos débitos imputados na citação e aplicar-lhe multa apenas quanto aos débitos do PNATE/2008, pois considerou prescrita a pretensão punitiva do Tribunal em relação aos do PNATE/2006[footnoteRef:9].  [9:  Instrução de mérito, peça 43.] 
O Ministério Público junto a este Tribunal (MP/TCU) , representado pelo procurador Rodrigo Medeiros de Lima, concordou parcialmente com as propostas de mérito da unidade instrutiva, uma vez que considera aplicáveis as teses de contagem quinquenal e/ou decenal dos prazos prescricional das pretensões punitiva e de ressarcimento. 
Assim, e modo, propôs, preliminarmente, o sobrestamento do processo até que o Tribunal delibere a respeito dos critérios de aplicação da decisão proferida pelo Supremo Tribunal Federal (STF) sobre a ocorrência da prescrição da pretensão ressarcitória. Alternativamente, propôs considerar que os débitos relativos ao PNATE 2006, além da prescrição da pretensão punitiva, também foram alcançados pela prescrição ressarcitória[footnoteRef:10]. [10:  Parecer à peça 47.] 
II
As despesas impugnadas em razão da ausência de lastro documental - notas fiscais         (R$ 27.345,00, PNATE 2006) - e de não comprovação do nexo de causalidade (R$ 137.448,69, PNATE 2008) estão circunscritas à gestão do Sr. Manoel Adail Amaral Pinheiro, logo, cabendo sua responsabilização e imputação dos débitos nos aludidos valores, porquanto o responsável desde a origem do processo não apresentou elementos para elidi-los. 
Quanto aos débitos de R$ 84,22 e R$ 10,00, respectivamente, referentes à ausência de aplicação financeira dos recursos e pagamento de tarifas bancárias, devem ser excluídos do cômputo das impugnações. Além de serem insignificantes, nas circunstâncias deste processo não são considerados como débitos, conforme entendimentos estabelecidos nos enunciados da jurisprudência selecionada deste Tribunal, a exemplo dos seguintes: 
Não aplicação dos recursos no mercado financeiro
"A imputação de débito pela perda de rendimentos em razão da ausência de aplicação financeira dos recursos repassados não implica bis in idem com a atualização monetária e os juros de mora incidentes sobre os valores da condenação, desde que não haja superposição dos períodos e quantias considerados como bases de cálculo."
 (Acórdão 7596/2017-TCU-Segunda Câmara - de relatoria do ministro Augusto Nardes) .
Tarifa bancária:
"Não cabe imputação de débito a convenente em razão de despesas bancárias decorrentes da simples utilização de serviços bancários necessários e inevitáveis para a manutenção da conta corrente específica e para a execução do objeto do convênio, que não sejam consequência de comportamento inadequado do titular da conta corrente"
 (Acórdão 169/2019-TCU-Primeira Câmara de relatoria do ministro Marcos Bemquerer) .
É do gestor o ônus de comprovar a boa e regular aplicação dos recursos públicos sob sua responsabilidade, por meio da adequada prestação de contas (art. 70, parágrafo único da Constituição Federal, art. 93 do Decreto-Lei 200/1967, c/c art. 66 do Decreto 93.872/1986) . O responsável, ao não atender as notificações do FNDE e a citação do Tribunal, não se valeu dessas oportunidades para carrear aos autos os elementos de que dispusesse para afastar as imputações de irregularidades e débitos que lhe são feitas.
Conforme exame realizado pela unidade instrutiva, endossado pelo MP/TCU e de acordo com os critérios firmados no Acórdão 1441/2016-TCU-Plenário, ocorreu a prescrição decenal da pretensão punitiva relacionada às irregularidades ocorridas antes de 3/10/2008, inseridas neste caso as verificadas no âmbito da aplicação dos recursos do PNATE/2006, porquanto o ato que ordenou a citação data de 3/10/2018.
Ante o exposto, cabe aplicar os efeitos da revelia ao Sr. Manoel Adail Amaral Pinheiro, julgar suas contas irregulares, condenando-o em débito, com aplicação da multa do art. 57 da Lei 8.443/1992.
No que se refere à prescrição da pretensão ressarcitória em processos de controle externo, a jurisprudência desta Corte é pacífica no sentido da imprescritibilidade das ações de ressarcimento ao erário, consoante Enunciado 282 da Súmula de Jurisprudência do Tribunal. Nessa linha, são inúmeros os precedentes, a exemplo dos Acórdão 17928/2021-TCU-Primeira Câmara, 17591/2021-TCU-1ª Câmara, 2018/2020-TCU-Plenário e 6707/2020-TCU-2ª Câmara.
De outro lado, até o momento, o Supremo Tribunal Federal não exarou decisão com repercussão geral acerca da prescritibilidade da pretensão ressarcitória por meio de tomada de contas especial e, muito embora tenha em casos concretos, em mandados de segurança, afastado essa pretensão (havendo outros casos, mais antigos e conhecidos e que deram suporte à súmula 282, em que não a afastou) , não há acórdão da Corte Suprema em que tenham sido fixados, em abstrato, prazos, marcos iniciais e condições de interrupção e suspensão da prescrição da pretensão ressarcitória por meio de TCE. 
Assim, nesse momento, considero ser relevante e oportuno adicionar minha visão, de longa data, sobre esse assunto e outras análises e informações mais recentes a respeito.
Meu entendimento, externado inúmeras vezes em votos, em discussões nos colegiados e em debates em outros fóruns, é que o tema 'prescrição' não deve ser disciplinado nesta Corte em acórdãos em que se decide caso concreto, mas, sim, por meio de alterações do regimento interno e edição de resoluções, instruções e decisões normativas (tal qual se procede com o regramento da instauração e processamento das tomadas de contas especiais) , dada a elevada complexidade da matéria, amplificada quando se trata de processos de controle externo, e a necessidade de regramento detalhado, considerando a variabilidade de situações.
Em 2015, expus a complexidade do tema, com o exame detalhado de diferentes situações, e registrei esse entendimento no estudo "Aplicação analógica da prescrição punitiva", produzido por meu Gabinete, juntado aos autos do TC Processo 030.926/2015-7 (peça 5) , processo em que o Tribunal disciplinou a prescrição da pretensão punitiva (acórdão 1441/2016) . Reproduzo excertos desse estudo:
8.	A aplicação deste instituto integrador [analogia] deve ser a mais criteriosa possível. Havendo casos distintos, de um lado, e parâmetros analógicos distintos, de outro, há que se escolher o parâmetro mais adequado a cada caso. 
 (...) 
11.	Na rigorosa aplicação do instituto da analogia, reclamada tanto pela coerência jurídica quanto pelo princípio da isonomia, não cabe, portanto, buscar a solução 'one fits all'. As nuances de cada situação devem ser observadas de forma a definir qual legislação se adequa melhor. Nesse sentido, afirma Norberto Bobbio:
'Para fazer a atribuição ao caso não-regulamentado das mesmas consequências jurídicas atribuídas ao caso regulamentado semelhante, é preciso que entre os dois casos exista não uma semelhança qualquer, mas uma semelhança relevante, é preciso ascender dos dois casos a uma qualidade comum a ambos, que seja ao mesmo tempo a razão suficiente pela qual ao caso regulamentado foram atribuídas aquelas e não outras consequências (...) é necessário que os dois casos, o regulamentado e o não-regulamentado tenham em comum a ratio legis"[footnoteRef:11]. [11:  BOBBIO, Norberto. Teoria do ordenamento jurídico. 10. ed. Brasília: Ed. UnB, 1999, p. 153-154.] 
 (...) 
Conclusão
36.	As breves descrições de casos passíveis de consideração para fins de aplicação do instituto da prescrição por analogia no âmbito deste Tribunal mostram que o tema é complexo, havendo que ser regulado em maior extensão, em acórdão ou em ato normativo, considerando especialmente os marcos de interrupção e mesmo suspensão (nos casos em que a demora é atribuível ao atendimento do interesse do responsável, como concessão de prorrogação de prazo, exame de novos documentos etc) . 
37.	Eventualmente, disposições sobre a prescrição intercorrente e a razoável duração do processo também poderão ser normatizadas. 
38.	A atuação por analogia não está dispensada do uso rigoroso da legislação analógica disponível, e mesmo obriga a isso, sob pena de resultar em decisões não isonômicas: um critério analógico formulado como solução geral a partir de um caso com características próprias não deve ser estendido a casos que reclamam e encontram no ordenamento solução analógica diferente e mais benéfica ao responsável do que a solução geral.
39.	Este estudo teve também por objetivo mostrar que são possíveis soluções distintas para conjuntos distintos de casos, os quais representam a quase totalidade das situações que se apresentam a esta Casa, havendo, evidentemente, situações que aqui não foram examinadas. 
40.	Inexistindo lei específica e reconhecendo a necessidade de aplicar a prescrição à sua pretensão punitiva, o Tribunal enfrenta o ônus de utilizar o instituto da analogia com a máxima consistência possível, devendo ir mais adiante do que já foi com a jurisprudência que vinha se firmando como predominante (mas que rapidamente vem deixando de sê-lo) , tomando como legislação paradigma o Código Civil e como marco interruptivo único a citação.  
 (...) "
Esse entendimento foi sufragado pelo Plenário, acórdão 449/2002, na sessão plenária de 9/3/2022, quando da retomada do julgamento do TC Processo 000.006/2017-3, objeto de pedidos de vista, em que estava em discussão não só a disciplina da prescrição da pretensão ressarcitória, mas também a revisão da atual disciplina da prescrição da pretensão punitiva, e corroborado pelos ministros Walton Alencar Rodrigues e Vital do Rêgo, revisores, conforme se vê nos seguintes excertos dos respectivos votos  (grifos nossos) :
[Ministro Walton Alencar Rodrigues]
"Nada a objetar quanto à reavaliação do tema. Todavia, dada a complexidade da matéria e suas repercussões sobre as futuras ações de controle exercidas por esta Corte de Contas, alinho-me à sugestão do E. Ministro Vital do Rêgo de formação de grupo técnico de trabalho a fim de que seja apresentado a este Colegiado, em processo apartado e no prazo máximo de quatro meses, projeto de normativo que discipline, de forma completa e detalhada, sobre o tema da prescrição, tendo por base a inteligência predominante do Supremo Tribunal Federal.
Neste estudo, deverão ser enfrentados aspectos fundamentais como termo a quo, hipóteses de suspensão e interrupção do prazo prescricional, além de situações em que ocorra a prescrição intercorrente, levando em conta as especificidades e as diferentes formas de fiscalização do TCU.
 (...) 
Até que o Tribunal aprove projeto normativo com regulamentação da temática da prescrição, defendo seja mantido o entendimento consolidado nesta Corte de Contas quanto à imprescritibilidade ações de reparação de dano ao Erário, com base no Enunciado 282 da Súmula de Jurisprudência do TCU, bem como a prescrição decenal da pretensão punitiva, prevista no artigo 205 do Código Civil, segundo as diretrizes aprovadas pelo Acórdão 1441/2016-TCU-Plenário."
[Ministro Vital do Rêgo]
"Ainda quanto ao tema da prescrição das pretensões punitiva e de ressarcimento, sugiro a formação de grupo técnico de trabalho para que apresente a este Colegiado, no prazo máximo de quatro meses, proposta de normativo que discipline por completo e de forma detalhada a matéria.
Não seria demais dizer que o trabalho do mencionado grupo poderia considerar tanto a legislação aplicável bem como a jurisprudência dominante do STF e do TCU, inclusive com aquela que vier a ser formada nesse interregno, além de abordar, necessariamente, mas não apenas, os seguintes temas: i) prescrição das pretensões punitiva e ressarcitória nas fases interna e externa; ii) hipóteses de suspensão e interrupção do prazo prescricional; e iii) prescrição intercorrente."
Na ocasião foi, então, prolatado o Acórdão 459/2022-TCU-Plenário (redator ministro Walton Alencar Rodrigues) , no qual esta Corte entendeu por bem não mais apreciar o tema tal  como vinha se desenvolvendo e decidiu ordenar à Segecex a formação de grupo técnico de trabalho para que apresente projeto de ato normativo disciplinando "o tema da prescrição da pretensão ressarcitória e da prescrição da pretensão punitiva no âmbito do controle externo, tendo por base jurisprudência predominante do Supremo Tribunal Federal, adequando-a às especificidades das diversas formas de atuação do Tribunal de Contas da União":
"9.8. ordenar à Secretaria-Geral de Controle Externo (Segecex) a formação de grupo técnico de trabalho para que, em processo apartado, apresente a este Plenário projeto de normativo que discipline, de forma completa e detalhada, o tema da prescrição da pretensão ressarcitória e da prescrição da pretensão punitiva no âmbito do controle externo, tendo por base jurisprudência predominante do Supremo Tribunal Federal, adequando-a às especificidades das diversas formas de atuação do Tribunal de Contas da União, devendo incluir, no estudo que fundamentará o projeto de normativo, avaliação do impacto das teses prescricionais discutidas sobre as responsabilidades e danos apurados nos processos em andamento no Tribunal, sobretudo os mais sensíveis, relevantes e de elevada materialidade."
Em resumo, a orientação clara e firme desta Corte sobre a aplicação da prescrição está perfeitamente consignada no voto revisor do ministro Walton Alencar Rodrigues, no Acórdão 459/2022-TCU-Plenário:
"Até que o Tribunal aprove projeto normativo com regulamentação da temática da prescrição, defendo seja mantido o entendimento consolidado nesta Corte de Contas quanto à imprescritibilidade ações de reparação de dano ao Erário, com base no Enunciado 282 da Súmula de Jurisprudência do TCU, bem como a prescrição decenal da pretensão punitiva, prevista no artigo 205 do Código Civil, segundo as diretrizes aprovadas pelo Acórdão 1441/2016-TCU-Plenário."
Por fim, um derradeiro registro sobre a pretensão ressarcitória. É pacífico nesta Casa o entendimento de que não se pode buscar ressarcimentos relativos a fatos ocorridos há muito tempo (10, 15, 20 anos) em qualquer situação. Nesses casos, o Tribunal tem se valido de sua conhecida normatização e jurisprudência para, em todos os casos possíveis, considerar os efeitos do transcurso do tempo em suas decisões, especialmente quando demonstrada ou fortemente presumida a impossibilidade de contraditório e ampla defesa.
	Diante do exposto, voto pela aprovação do acórdão que ora submeto à apreciação deste Colegiado.
	TCU, Sala das Sessões Ministro Luciano Brandão Alves de Souza, em 12 de abril de 2022.
Weder de Oliveira
Relator